---
title: "B2-Spirit — Rapport final"
subtitle: "Exploration interactive du trafic aérien mondial · Projet IF36 — UTT"
date: "`r format(Sys.Date(), '%d %B %Y')`"
output:
  html_document:
    toc: true
    toc_float: true
    toc_depth: 2
    number_sections: true
    theme: flatly
    highlight: tango
    df_print: tibble
---

```{r setup, include=FALSE}
# Tout le code est masqué dans le rapport (echo = FALSE) mais reste exécuté :
# le rapport est donc reproductible. Le fichier de code seul s'obtient avec
#   knitr::purl("rapport_final.Rmd", output = "rapport_final_code.R", documentation = 0)
knitr::opts_chunk$set(
  echo = FALSE, message = FALSE, warning = FALSE,
  fig.align = "center", fig.width = 9, fig.height = 5, dpi = 110
)
library(tidyverse)
library(lubridate)
library(scales)
library(geosphere)
library(ggrepel)
library(ggridges)
library(maps)
library(viridis)
```

```{r donnees, include=FALSE}
# --- Chargement des données (une seule fois) ---
flights_all <- read_csv("data/clean/clean_COVID_19_Flightfile_entier.csv") %>%
  mutate(date = as.Date(day), annee = year(date),
         mois_num = month(date), mois_date = floor_date(date, "month"))

flights_2019 <- read_csv("data/clean/clean_COVID_19_Flightfile_2019.csv")

airports_raw <- read_csv("data/clean/airports.csv")

airports_coord <- airports_raw %>%
  filter(!is.na(icao_code), !is.na(latitude_deg), !is.na(longitude_deg)) %>%
  distinct(icao_code, .keep_all = TRUE) %>%
  select(icao_code, latitude_deg, longitude_deg)

# na = c("") : préserve "NA" (Amérique du Nord) au lieu de le lire comme manquant
airports_cont <- read_csv("data/clean/airports.csv", na = c("")) %>%
  filter(!is.na(icao_code), !is.na(continent), !(continent %in% c("AN", ""))) %>%
  distinct(icao_code, .keep_all = TRUE) %>%
  select(icao_code, continent) %>%
  mutate(continent_label = recode(continent,
    "AF" = "Afrique", "AS" = "Asie", "EU" = "Europe",
    "NA" = "Amérique du Nord", "SA" = "Amérique du Sud", "OC" = "Océanie"))

airlines_clean <- tribble(
  ~icao, ~name,                 ~modele,
  "SWA", "Southwest Airlines",  "Low-cost",
  "RYR", "Ryanair",             "Low-cost",
  "EZY", "easyJet",             "Low-cost",
  "WZZ", "Wizz Air",            "Low-cost",
  "VLG", "Vueling",             "Low-cost",
  "DAL", "Delta Air Lines",     "Major réseau",
  "AAL", "American Airlines",   "Major réseau",
  "UAL", "United Airlines",     "Major réseau",
  "DLH", "Lufthansa",           "Major réseau",
  "AFR", "Air France",          "Major réseau",
  "BAW", "British Airways",     "Major réseau",
  "THY", "Turkish Airlines",    "Major réseau",
  "FDX", "FedEx",               "Cargo",
  "UPS", "UPS Airlines",        "Cargo"
)

world <- map_data("world")
```

# Introduction

Ce rapport présente l'analyse complète du **trafic aérien mondial entre 2019 et 2022**, à partir du
**OpenSky Network COVID-19 Flight Dataset** (plus de 41 millions de vols), croisé avec la base
**OurAirports** (coordonnées et métadonnées des aéroports).

Pour garder un volume exploitable en R tout en couvrant l'ensemble de la période, nous travaillons sur un
**échantillon aléatoire** : **1 %** pour chaque fichier annuel (2019–2022) et **~0,3 %** pour le fichier
complet 2019–2022 (~352 000 vols). Un tirage aléatoire conserve les tendances d'ensemble ; seules les
analyses sur de très petits sous-groupes sont à interpréter avec prudence.

L'analyse s'articule autour de **quatre axes** et **neuf questions**. Elle est accompagnée d'une application
Shiny interactive (globe 3D + onglets par axe) ; ce rapport en restitue les principaux résultats.

> **Note de lecture.** Le code R qui produit chaque figure est volontairement masqué pour la lisibilité ;
> il reste présent dans le fichier source `rapport_final.Rmd` (rapport entièrement reproductible).

---

# Traitement des données

## Source principale : OpenSky Network

L’analyse repose sur les données de vols issues de la base OpenSky Network, qui recense plus de 41 millions de vols à l’échelle mondiale. Afin de rendre les traitements compatibles avec les contraintes de calcul et de stockage, un échantillonnage aléatoire a été réalisé sur les données des années 2019 à 2022.

Quatre jeux de données (un par année) ont ainsi été constitués, chacun représentant environ 1 % des observations annuelles disponibles. De plus, un jeu de données général regroupant les quatre années a été créé ; il représente environ 0,3 % du volume total initial. Cette réduction permet une manipulation fluide des données et facilite le partage du projet via GitHub, tout en conservant une représentation globale des tendances observées.

L’échantillonnage a été effectué de manière aléatoire en fixant une graine aléatoire (*random seed*), garantissant ainsi la reproductibilité des résultats obtenus. Il convient toutefois de noter que toute procédure d’échantillonnage peut conserver, voire accentuer les biais déjà présents dans les données d’origine.

## Source complémentaire : OurAirports

Les informations relatives aux aéroports proviennent de la base de données OurAirports, qui répertorie environ 78 000 infrastructures aéroportuaires à travers le monde. Cette source a été utilisée afin d’enrichir les données de vols par des informations descriptives sur les aéroports.

La fusion des deux bases a été réalisée à partir des codes IATA des aéroports. Le code OACI (ICAO) n’étant pas disponible dans les données OpenSky utilisées, il n’a pas pu être retenu comme clé de jointure.

Les aéroports ne disposant pas d’un code IATA ont donc été supprimés lors de la phase de fusion. Cette restriction a un impact limité sur l’analyse, celle-ci portant principalement sur les grands aéroports du réseau aérien mondial, qui possèdent tous un code IATA.

---

# Axe 1 — Le pouls du ciel : dynamiques temporelles

## Q1 — Comment le volume de vols a-t-il pulsé entre 2019 et 2022 ?

**Hypothèse.** La crise a provoqué un effondrement brutal du trafic au printemps 2020, suivi d'une reprise
inégale, avec un retour au niveau de 2019 seulement en 2022.

```{r q1-serie}
monthly_all <- flights_all %>%
  group_by(mois_date) %>%
  summarise(n_flights = n(), .groups = "drop")

events <- tibble(
  date  = as.Date(c("2020-03-15", "2020-12-01", "2021-07-01", "2022-06-01")),
  label = c("Confinements", "Vaccins", "Reprise", "≈ niveau 2019")
)
ymax <- max(monthly_all$n_flights)

ggplot(monthly_all, aes(mois_date, n_flights)) +
  geom_area(fill = "#08519c", alpha = 0.12) +
  geom_line(color = "#08519c", linewidth = 1.2) +
  geom_point(color = "#08519c", size = 1.6) +
  geom_vline(data = events, aes(xintercept = date),
             linetype = "dashed", color = "#d62728", alpha = 0.55) +
  geom_text(data = events, aes(x = date, y = ymax * 1.07, label = label),
            hjust = 0, nudge_x = 6, size = 3.2, color = "#c0392b", fontface = "bold") +
  scale_y_continuous(labels = comma, limits = c(0, ymax * 1.15)) +
  scale_x_date(date_breaks = "6 months", date_labels = "%b %Y") +
  labs(title = "Volume mensuel de vols — 2019-2022", x = NULL, y = "Vols par mois",
       caption = "Source : OpenSky Network COVID-19 Flight Dataset") +
  theme_minimal(base_size = 13) +
  theme(plot.title = element_text(face = "bold"), axis.text.x = element_text(angle = 30, hjust = 1))
```

**Résultat — hypothèse validée.** Après une année 2019 stable et saisonnière, le trafic s'effondre :
**2 525 vols en avril 2020 contre 7 186 en avril 2019** (−65 %). La reprise est progressive et irrégulière
(rebond estival 2020, rechute hivernale), puis devient durable à partir de mars 2021 avec le déploiement des
vaccins. En 2022, le trafic **dépasse** le niveau de 2019. La superposition des années confirme que 2022
retrouve aussi le *profil* saisonnier de 2019.

```{r q1-superposition, fig.height=4.5}
monthly_year <- flights_all %>%
  group_by(annee, mois_num) %>%
  summarise(n_flights = n(), .groups = "drop") %>%
  mutate(annee = factor(annee))

ggplot(monthly_year, aes(mois_num, n_flights, color = annee, group = annee)) +
  geom_line(linewidth = 1.2) + geom_point(size = 2) +
  scale_color_manual(values = c("2019"="#2196F3","2020"="#F44336","2021"="#FF9800","2022"="#4CAF50")) +
  scale_x_continuous(breaks = 1:12,
    labels = c("Jan","Fév","Mar","Avr","Mai","Jun","Jul","Aoû","Sep","Oct","Nov","Déc")) +
  scale_y_continuous(labels = comma) +
  labs(title = "Saisonnalité comparée 2019-2022", x = NULL, y = "Vols", color = "Année",
       caption = "Source : OpenSky Network") +
  theme_minimal(base_size = 13) + theme(plot.title = element_text(face = "bold"), legend.position = "bottom")
```

## Q2 — Le trafic aérien a-t-il un rythme cardiaque ?


  
Dans cette partie, nous cherchons à déterminer si le trafic aérien mondial
        suit des cycles réguliers comparables à un rythme biologique.
        L’objectif est d’identifier des variations récurrentes selon l’heure,
        le jour de la semaine ou encore la période de l’année.
   
Pour cette analyse, nous utilisons les données de l’année 2019,
        choisie comme année de référence car elle précède la pandémie de COVID-19
        et représente donc un fonctionnement plus “normal” du trafic aérien mondial.
        
  **Hypothèse.**— Variation selon l’heure
  
   Nous supposons que le trafic aérien mondial suit un cycle journalier marqué.
        L’activité devrait être faible pendant la nuit européenne puis augmenter
        progressivement au cours de la journée avec l’ouverture des grands hubs
        internationaux.
    
Nous nous attendons également à observer un pic en fin de journée UTC,
        correspondant au chevauchement des activités aériennes entre l’Europe
        et l’Amérique du Nord.
    
```{r q2-prep}
Q2 <- flights_2019 %>%
  mutate(firstseen = ymd_hms(firstseen, tz = "UTC"),
         annee = year(firstseen), mois = month(firstseen),
         jour = day(firstseen), heure = hour(firstseen))
```
 

     
```{r q2-heure, fig.height=4}
Q2 %>% group_by(jour, heure) %>% summarise(n = n(), .groups = "drop") %>%
  group_by(heure) %>% summarise(m = mean(n), .groups = "drop") %>%
  ggplot(aes(heure, m)) +
  geom_line(color = "#08519c", linewidth = 1) + geom_point(color = "#08519c", size = 2) +
  coord_cartesian(ylim = c(250, 600)) +
  labs(title = "Trafic moyen par heure (UTC) — 2019", x = "Heure (UTC)", y = "Vols moyens") +
  theme_minimal(base_size = 12) + theme(plot.title = element_text(face = "bold"))
```

 **Hypothèse validée**
    
Le graphique met clairement en évidence un rythme journalier du trafic aérien.
        Le nombre de vols diminue fortement entre 3h et 5h UTC, puis augmente
        progressivement à partir du matin européen.
     
Le maximum est atteint vers 15h UTC, moment où les activités aériennes européennes et nord-américaines se chevauchent.
   
  Cette structure cyclique semble principalement s’expliquer par les fuseaux horaires et par la concentration des départs et arrivées autour des grandes zones économiques mondiales.
  
  **Hypothèse** — Variation selon le jour de la semaine
  
Nous supposons que les jours ouvrés concentrent davantage de vols que
        le week-end en raison des déplacements professionnels.
     
Nous nous attendons à observer une baisse notable le samedi,traditionnellement plus calme pour l’aviation d’affaires.

```{r q2-jour, fig.width=10, fig.height=4}
g_jour <- Q2 %>% filter(!is.na(annee), !is.na(mois), !is.na(jour)) %>%
  mutate(date = make_date(annee, mois, jour), js = wday(date, label = TRUE, week_start = 1)) %>%
  group_by(date, js) %>% summarise(n = n(), .groups = "drop") %>%
  group_by(js) %>% summarise(m = mean(n), .groups = "drop") %>%
  ggplot(aes(js, m)) + geom_col(fill = "#4C78A8", width = 0.7) +
  coord_cartesian(ylim = c(0, 950)) +
  labs(title = "Trafic moyen par jour de la semaine — 2019", x = NULL, y = "Vols moyens") +
  theme_minimal(base_size = 12) + theme(plot.title = element_text(face = "bold"), panel.grid.major.x = element_blank())

g_jour
```

**Hypothèse globalement validée**

Les jours ouvrés présentent effectivement les volumes de trafic les plus élevés.Le trafic augmente progressivement du lundi au vendredi.
  
  Une chute importante apparaît le samedi, tandis que le dimanche remonte légèrement sans retrouver les niveaux observés en semaine.
   
Cette organisation hebdomadaire semble liée à l’importance des déplacements professionnels dans le trafic aérien mondial.
    
**Hypothèse** — Variation selon le mois de l’année

Nous supposons que le trafic aérien mondial augmente fortement durant l’été,
        notamment en juillet et août, période correspondant aux vacances scolaires
        et au tourisme international dans l’hémisphère nord.
      
À l’inverse, nous nous attendons à un trafic plus faible durant les mois
d’hiver, en particulier en janvier et février.
    
```{r q2-mois, fig.width=10, fig.height=4}
g_mois <- Q2 %>% filter(!is.na(mois)) %>% count(mois) %>% mutate(mois = factor(mois, levels = 1:12)) %>%
  ggplot(aes(mois, n)) + geom_col(fill = "#4C78A8") + scale_y_continuous(labels = comma) +
  labs(title = "Trafic par mois — 2019", x = "Mois", y = "Vols") +
  theme_minimal(base_size = 12) + theme(plot.title = element_text(face = "bold"))

g_mois
```
**Hypothèse validée**
      
  
Le graphique montre une saisonnalité très marquée du trafic aérien mondial.
        Les volumes sont relativement faibles en début d’année puis augmentent
        progressivement jusqu’au pic estival de juillet-août.
     
Une légère reprise apparaît également en décembre,
        probablement liée aux déplacements des fêtes de fin d’année.
      
Cette saisonnalité semble principalement s’expliquer par les flux touristiques
        internationaux et les périodes de vacances scolaires.
    
    




---

# Axe 2 — La géographie du ciel : cartographier les flux

## Q3 — Quels sont les corridors aériens les plus empruntés ?

Cette partie du projet cherche à visualiser les principaux flux
        du trafic aérien mondial.

En reliant les aéroports les plus connectés par des arcs géographiques,
        nous pouvons observer la structure du réseau aérien mondial ainsi que
        les grands corridors internationaux.
        
Les zones les plus denses devraient révéler les grands axes du trafic :
        Amérique du Nord, Europe occidentale et Asie de l’Est.
    
  
      
**Hypothèse 1** — Forte densité aux États-Unis et en Europe"),
      

Les zones les plus denses devraient révéler les grands axes du trafic :
        Amérique du Nord, Europe occidentale et dans une moindre mesure Asie de l’Est.

**Hypothèse 2** — Un trafic très inégal selon les régions du monde"),
      

Nous supposons que certaines régions du globe, notamment l’Afrique,
    l’Asie centrale ou certaines zones d’Amérique du Sud, apparaîtront
    beaucoup moins connectées dans les données.
  

Cette différence pourrait refléter à la fois les inégalités du trafic
    aérien mondial et d’éventuels biais dans les données disponibles.


**Hypothèse 3** — Les longs trajets dominent le trafic mondial"),
      
Nous supposons que les corridors les plus fréquentés correspondent
    principalement à des vols long-courriers reliant les grands centres
    économiques internationaux.
 
  Les trajets régionaux plus courts devraient théoriquement apparaître
    moins dominants.

**Hypothèse 4 **— Les corridors dominants restent stables selon les années"),
      
 Nous supposons que, malgré les variations du volume total de vols,
    les principaux corridors mondiaux restent globalement les mêmes
    d’une année à l’autre.
 

```{r q3-corridors, fig.height=5}
corridors <- flights_2019 %>%
  filter(!is.na(origin), !is.na(destination), origin != destination) %>%
  mutate(a1 = pmin(origin, destination), a2 = pmax(origin, destination)) %>%
  count(a1, a2, sort = TRUE) %>%
  left_join(airports_coord, by = c("a1" = "icao_code")) %>%
  rename(lat1 = latitude_deg, lon1 = longitude_deg) %>%
  left_join(airports_coord, by = c("a2" = "icao_code")) %>%
  rename(lat2 = latitude_deg, lon2 = longitude_deg) %>%
  filter(!is.na(lat1), !is.na(lat2)) %>%
  slice_head(n = 300) %>% arrange(n)

ggplot() +
  geom_polygon(data = world, aes(long, lat, group = group),
               fill = "aliceblue", color = "gray70", linewidth = 0.2) +
  geom_curve(data = corridors, aes(lon1, lat1, xend = lon2, yend = lat2, colour = n),
             linewidth = 0.4, curvature = 0.2, alpha = 0.7) +
  scale_colour_viridis_c(option = "inferno", direction = -1, name = "Nb vols") +
  coord_fixed(1.3) + theme_void() +
  labs(title = "Top 300 des corridors aériens mondiaux (2019)")
```

**Hypothèse  Forte densité aux États-Unis et en Europe — Globalement validée**
    
   
La carte confirme une concentration extrêmement forte du trafic
    aérien aux États-Unis.
    
  mais Le réseau domestique américain et beaucoup plus dense que
    le réseau européen, avec de nombreux corridors régionaux très actifs.

Ce phénomène semble lié à la taille du territoire américain,
    à la dépendance au transport aérien intérieur et au grand nombre
    d’aéroports secondaires connectés.

**Hypothèse 2: Un trafic très inégal selon les régions du monde — Validée**
    
 Une grande partie du globe apparaît très peu connectée dans les données.
  
  
  L’Afrique, certaines zones d’Asie centrale et d’Amérique du Sud
    présentent relativement peu de corridors majeurs.
  
  
  Cette différence semble provenir à la fois des inégalités réelles
    du trafic mondial et probablement de biais de couverture dans le dataset.
  
  
  en effet, ce dataset est tourné vers les pays occidentaux 
    (plus de capteurs aux États-Unis et en Europe que dans les autres régions) 
    de plus 
    pour pouvoir utiliser correctement le dataset, j'ai dû en utiliser qu'1%
    réduisant les chances des courriers plus faibles d'apparaître,
    enfin j'ai dû retirer de nombreuses lignes dues à des valeurs NA,
    On peut supposer que les régions avec moin de capteur ont plus de valeur NA.
    exaspérant encore plus les bias
  
  
  **Hypothèse 3: Les longs trajets dominent le trafic mondial — Invalidée**
    
   
Contrairement à ce que nous attendions, les corridors les plus utilisés
    ne sont pas majoritairement des vols long-courriers.
  

De nombreux trajets relativement courts ou moyen-courriers dominent
    fortement le classement.


Cela semble s’expliquer par la fréquence très élevée des vols régionaux
    autour des grands hubs économiques.

les routes les plus fréquentées sont souvent des liaisons
    régionales très spécifiques entre grandes métropoles proches ou
    difficilement reliées autrement.

cela est particulièrement visibles lorsque le nombre de corridors affichés
    reste faible (ex : top 100 ou top 200).
 
    
**Hypothèse 4: Les corridors dominants restent stables selon les années — Invalidée**
    
  
Le classement des principaux corridors évolue sensiblement selon les années.

    

  Certains axes majeurs disparaissent temporairement tandis que d’autres
    deviennent beaucoup plus visibles.
  

Les années COVID montrent particulièrement bien ces changements,
    avec une forte réorganisation des flux aériens mondiaux.

nous ne savons pas trop d'où vient ce phénomène, mais une partie de l'explication
    Peut-être un effet de mode mais aussi être dû au covid.
    en effet, pendant le Covid, les routes ont été interdites et de manière générale les voyages ont été 
    Décourage.
 


## Q4 — Quels hubs structurent le réseau aérien mondial ?

**Hypothèse.** Volume de trafic et connectivité (nombre de destinations) sont corrélés, mais les hubs
américains sont surtout domestiques alors que les hubs européens sont intercontinentaux.

```{r q4-prep}
hub <- flights_2019 %>%
  filter(!is.na(origin), origin != "", !is.na(destination), destination != "") %>%
  group_by(origin) %>%
  summarise(n_destinations = n_distinct(destination), n_flights = n(), .groups = "drop") %>%
  arrange(desc(n_destinations))
```

```{r q4-top20, fig.height=6}
hub %>% slice_head(n = 20) %>% mutate(origin = fct_reorder(origin, n_destinations)) %>%
  ggplot(aes(origin, n_destinations, fill = n_flights)) +
  geom_col() + coord_flip() +
  scale_fill_gradient(low = "#9ecae1", high = "#08306b", labels = comma, name = "Nb vols") +
  labs(title = "Top 20 des aéroports les plus connectés (2019)",
       x = "Aéroport (OACI)", y = "Destinations uniques", caption = "Source : OpenSky Network") +
  theme_minimal(base_size = 12) + theme(plot.title = element_text(face = "bold"), panel.grid.major.y = element_blank())
```

```{r q4-profil, fig.width=10, fig.height=7}
get_region <- function(code) {
  p <- str_sub(code, 1, 1)
  case_when(
    p == "K" ~ "Amérique du Nord (US)", p == "C" ~ "Canada",
    p == "E" ~ "Europe du Nord", p == "L" ~ "Europe du Sud / Méd.",
    p == "O" ~ "Moyen-Orient / Asie C.",
    p %in% c("V","W","Z","R") ~ "Asie / Pacifique",
    p %in% c("S","M","T") ~ "Amérique latine",
    p %in% c("D","F","G","H") ~ "Afrique",
    p == "U" ~ "Russie / CEI", p == "B" ~ "Chine / Taiwan",
    p == "Y" ~ "Australie", TRUE ~ "Autre")
}
top6 <- hub %>% slice_head(n = 6) %>% pull(origin)
flights_2019 %>%
  filter(origin %in% top6, !is.na(destination), destination != "") %>%
  mutate(region_dest = get_region(destination)) %>%
  count(origin, region_dest) %>% group_by(origin) %>% mutate(pct = n / sum(n) * 100) %>% ungroup() %>%
  ggplot(aes(region_dest, pct, fill = region_dest)) +
  geom_col(show.legend = FALSE) + facet_wrap(~ origin, ncol = 3) + coord_flip() +
  scale_fill_brewer(palette = "Set3") +
  labs(title = "Profil géographique des 6 principaux hubs (2019)",
       x = NULL, y = "Part des vols (%)", caption = "Régions estimées par préfixe OACI") +
  theme_minimal(base_size = 11) +
  theme(plot.title = element_text(face = "bold"), strip.text = element_text(face = "bold"), axis.text.y = element_text(size = 8))
```

**Résultat — validé avec nuances.** Les grands hubs américains (KATL, KORD, KDFW) et européens (LFPG, EGLL,
EDDF) dominent. Volume et connectivité sont corrélés mais imparfaitement : les hubs américains affichent un
profil **très domestique** (préfixe K), tandis que Paris-CDG ou Francfort présentent une répartition
**intercontinentale** diversifiée — confirmant leur rôle de pivots mondiaux.

## Q5 — Toutes les régions ont-elles subi le COVID de la même manière ?

**Hypothèse.** Les profils de chute et de reprise diffèrent selon les continents ; l'Asie connaît une reprise
plus tardive (politiques zéro-COVID).

```{r q5-prep}
monthly_cont <- flights_all %>%
  filter(!is.na(origin)) %>%
  left_join(airports_cont %>% select(icao_code, continent_label), by = c("origin" = "icao_code")) %>%
  filter(!is.na(continent_label)) %>%
  group_by(mois = mois_date, annee, mois_cal = mois_num, continent_label) %>%
  summarise(n_vols = n(), .groups = "drop")
```

```{r q5-evolution, fig.height=5}
base19 <- monthly_cont %>% filter(annee == 2019) %>%
  group_by(continent_label, mois_cal) %>% summarise(base = mean(n_vols), .groups = "drop")
monthly_cont %>% left_join(base19, by = c("continent_label", "mois_cal")) %>%
  filter(!is.na(base), base > 0) %>% mutate(indice = n_vols / base * 100) %>%
  ggplot(aes(mois, indice, color = continent_label)) +
  geom_hline(yintercept = 100, linetype = "dashed", color = "grey60") +
  geom_line(linewidth = 0.9) +
  scale_x_date(date_breaks = "6 months", date_labels = "%b %Y") +
  scale_color_brewer(palette = "Set1") +
  labs(title = "Évolution du trafic par continent (base 100 = même mois 2019)",
       x = NULL, y = "Indice", color = "Continent", caption = "Source : OpenSky + OurAirports") +
  theme_minimal(base_size = 12) + theme(plot.title = element_text(face = "bold"), legend.position = "bottom")
```

```{r q5-couverture, fig.height=4.5}
apts_in <- flights_all %>% filter(!is.na(origin)) %>% distinct(origin) %>% pull(origin)
airports_cont %>%
  mutate(in_data = icao_code %in% apts_in) %>%
  group_by(continent_label) %>% summarise(total = n(), couverts = sum(in_data), .groups = "drop") %>%
  mutate(continent_label = fct_reorder(continent_label, couverts / total)) %>%
  pivot_longer(c(total, couverts), names_to = "type", values_to = "n") %>%
  mutate(type = recode(type, total = "OurAirports (référence)", couverts = "Détectés dans OpenSky")) %>%
  ggplot(aes(continent_label, n, fill = type)) +
  geom_col(position = position_dodge(width = 0.8), width = 0.7) + coord_flip() +
  scale_fill_manual(values = c("OurAirports (référence)" = "#4C78A8", "Détectés dans OpenSky" = "#f28e2b")) +
  scale_y_continuous(labels = comma) +
  labs(title = "Couverture OpenSky vs réalité — aéroports par continent",
       x = NULL, y = "Nombre d'aéroports", fill = NULL) +
  theme_minimal(base_size = 12) + theme(plot.title = element_text(face = "bold"), panel.grid.major.y = element_blank(), legend.position = "bottom")
```

**Résultat — validé, mais à lire avec prudence.** Europe et Amérique du Nord chutent de façon synchronisée
(mars-avril 2020) ; l'Amérique du Nord rebondit plus vite, l'Asie reste durablement en dessous (zéro-COVID).
**Attention :** l'Afrique et l'Amérique du Sud, qui semblent chuter le plus, ne couvrent que ~5 % et ~10 % de
leurs aéroports réels (graphe ci-dessus) — leurs courbes sont donc peu fiables. Ce biais de couverture est
**structurel au réseau OpenSky**, indépendant de notre échantillonnage.

---

# Axe 3 — Les machines : analyse de la flotte mondiale

## Q6 — Quels avions dominent le ciel ?

**Hypothèse.** Quelques monocouloirs (A320, B737) concentrent l'essentiel du trafic ; Airbus et Boeing
forment un duopole.

```{r q6-prep}
flotte <- flights_2019 %>% filter(!is.na(typecode), typecode != "NA", typecode != "")
```

```{r q6-top15, fig.width=10, fig.height=5}
g_top <- flotte %>% count(typecode, sort = TRUE) %>% slice_head(n = 15) %>%
  mutate(typecode = fct_reorder(typecode, n)) %>%
  ggplot(aes(typecode, n, fill = n)) + geom_col(show.legend = FALSE) + coord_flip() +
  scale_fill_gradient(low = "#9ecae1", high = "#08519c") + scale_y_continuous(labels = comma) +
  labs(title = "Top 15 des types d'aéronefs", x = NULL, y = "Vols") +
  theme_minimal(base_size = 11) + theme(plot.title = element_text(face = "bold"), panel.grid.major.y = element_blank())

g_fam <- flotte %>%
  mutate(famille = case_when(
    str_starts(typecode, "A3") | str_starts(typecode, "A2") | str_starts(typecode, "A1") ~ "Airbus",
    str_starts(typecode, "B7") ~ "Boeing", str_starts(typecode, "E") ~ "Embraer",
    str_starts(typecode, "CRJ") ~ "Bombardier", str_starts(typecode, "AT") ~ "ATR",
    str_starts(typecode, "DH") ~ "De Havilland", TRUE ~ "Autres")) %>%
  count(famille, sort = TRUE) %>% mutate(pct = n / sum(n) * 100, famille = fct_reorder(famille, n)) %>%
  ggplot(aes(famille, n, fill = famille)) + geom_col(show.legend = FALSE) +
  geom_text(aes(label = paste0(round(pct, 1), "%")), hjust = -0.1, size = 3.5) + coord_flip() +
  scale_y_continuous(labels = comma, expand = expansion(mult = c(0, 0.15))) +
  scale_fill_brewer(palette = "Set2") +
  labs(title = "Répartition par constructeur", x = NULL, y = "Vols") +
  theme_minimal(base_size = 11) + theme(plot.title = element_text(face = "bold"), panel.grid.major.y = element_blank())

gridExtra::grid.arrange(g_top, g_fam, ncol = 2)
```

**Résultat — validé.** Le Boeing 737-800 (B738) et l'Airbus A320 dominent. Boeing (~35 %) et Airbus (~35 %)
forment un **duopole à près de 70 %** du trafic, complété par les régionaux Embraer et Bombardier. La
saisonnalité estivale est universelle à toutes les familles.

## Q7 — Court, moyen ou long-courrier : comment se répartit le trafic ?

**Hypothèse.** Le court-courrier domine en nombre de vols, mais le long-courrier concentre les kilomètres.

```{r q7-prep}
dist_q7 <- flights_2019 %>%
  filter(!is.na(origin), !is.na(destination), origin != destination) %>%
  left_join(airports_coord, by = c("origin" = "icao_code")) %>%
  rename(lo = longitude_deg, la = latitude_deg) %>%
  left_join(airports_coord, by = c("destination" = "icao_code")) %>%
  rename(lo2 = longitude_deg, la2 = latitude_deg) %>%
  filter(!is.na(la), !is.na(la2)) %>%
  mutate(distance_km = distHaversine(cbind(lo, la), cbind(lo2, la2)) / 1000) %>%
  filter(distance_km >= 10, distance_km <= 15500) %>%
  mutate(categorie = factor(case_when(
    distance_km < 1500 ~ "Court (< 1 500 km)",
    distance_km < 4000 ~ "Moyen (1 500-4 000 km)",
    TRUE ~ "Long (> 4 000 km)"),
    levels = c("Court (< 1 500 km)", "Moyen (1 500-4 000 km)", "Long (> 4 000 km)")))
```

```{r q7-hist, fig.height=4.5}
ggplot(dist_q7, aes(distance_km, fill = categorie)) +
  geom_histogram(binwidth = 250, boundary = 0, color = "white", linewidth = 0.1) +
  geom_vline(xintercept = c(1500, 4000), linetype = "dashed", color = "grey30") +
  scale_x_continuous(labels = comma) +
  scale_fill_manual(values = c("#9ecae1", "#4292c6", "#08519c")) +
  labs(title = "Distribution des distances de vol (2019)",
       x = "Distance (km)", y = "Nombre de vols", fill = "Catégorie") +
  theme_minimal(base_size = 12) + theme(plot.title = element_text(face = "bold"), legend.position = "bottom")
```

```{r q7-parts, fig.height=4.5}
facteurs <- c("Court (< 1 500 km)" = 0.25, "Moyen (1 500-4 000 km)" = 0.19, "Long (> 4 000 km)" = 0.15)
dist_q7 %>%
  mutate(f = facteurs[as.character(categorie)]) %>%
  group_by(categorie) %>%
  summarise(vols = n(), km = sum(distance_km), co2 = sum(distance_km * f), .groups = "drop") %>%
  mutate(`Part des vols` = vols / sum(vols) * 100,
         `Part des km` = km / sum(km) * 100,
         `Part du CO2 estimé` = co2 / sum(co2) * 100) %>%
  pivot_longer(starts_with("Part"), names_to = "ind", values_to = "pct") %>%
  ggplot(aes(categorie, pct, fill = ind)) +
  geom_col(position = position_dodge(width = 0.8), width = 0.7) +
  geom_text(aes(label = paste0(round(pct), "%")), position = position_dodge(width = 0.8), vjust = -0.4, size = 3) +
  scale_fill_brewer(palette = "Blues") +
  labs(title = "Vols, kilomètres et CO2 estimé par catégorie",
       x = NULL, y = "Part (%)", fill = NULL,
       caption = "CO2 : ordre de grandeur, non pondéré par la capacité") +
  theme_minimal(base_size = 12) + theme(plot.title = element_text(face = "bold"), legend.position = "bottom")
```

**Résultat.** Le **court-courrier domine** (~65 % des vols), la distance médiane est ~1 000 km. Le
long-courrier (~9 % des vols) pèse ~38 % des kilomètres — mais pour le CO2 estimé, les trois catégories sont
d'**ordres de grandeur comparables** (~30-35 %), sans classement tranchable sous nos hypothèses simplifiées
(pas de pondération par la capacité des appareils).

---

# Axe 4 — Les compagnies : stratégies et résilience

## Q8 — Quelles compagnies ont le mieux résisté à la crise ?

**Hypothèse.** Le modèle économique (low-cost / major / cargo) a influencé la résistance et la vitesse de
reprise des compagnies.

```{r q8-prep}
q8 <- flights_all %>%
  mutate(icao = str_to_upper(str_trim(substr(callsign, 1, 3)))) %>%
  inner_join(airlines_clean, by = "icao") %>%
  group_by(name, modele, annee, mois_cal = mois_num) %>%
  summarise(n_vols = n(), .groups = "drop")
base_cie <- q8 %>% filter(annee == 2019) %>% group_by(name) %>% summarise(moy19 = mean(n_vols), .groups = "drop")
```

```{r q8-chute, fig.height=5}
avr20 <- q8 %>% filter(annee == 2020, mois_cal == 4) %>% select(name, n_avr = n_vols)
base_cie %>%
  left_join(airlines_clean %>% select(name, modele), by = "name") %>%
  left_join(avr20, by = "name") %>%
  mutate(n_avr = replace_na(n_avr, 0), chute = (n_avr - moy19) / moy19 * 100,
         name = fct_reorder(name, chute)) %>%
  ggplot(aes(name, chute, fill = modele)) + geom_col(width = 0.7) + coord_flip() +
  scale_fill_manual(values = c("Low-cost" = "#fdae61", "Major réseau" = "#4C78A8", "Cargo" = "#5e4fa2")) +
  scale_y_continuous(labels = function(x) paste0(x, " %")) +
  labs(title = "Chute du trafic : moyenne 2019 vs avril 2020", x = NULL, y = "Variation (%)", fill = "Modèle") +
  theme_minimal(base_size = 12) + theme(plot.title = element_text(face = "bold"), panel.grid.major.y = element_blank(), legend.position = "bottom")
```

```{r q8-reprise, fig.height=5}
rep21 <- q8 %>% filter(annee == 2021, mois_cal %in% 10:12) %>% group_by(name) %>% summarise(moy = mean(n_vols), .groups = "drop")
base_cie %>%
  left_join(airlines_clean %>% select(name, modele), by = "name") %>%
  left_join(rep21, by = "name") %>%
  mutate(moy = replace_na(moy, 0), indice = moy / moy19 * 100, name = fct_reorder(name, indice)) %>%
  ggplot(aes(name, indice, fill = modele)) + geom_col(width = 0.7) +
  geom_hline(yintercept = 100, linetype = "dashed", color = "grey40") + coord_flip() +
  scale_fill_manual(values = c("Low-cost" = "#fdae61", "Major réseau" = "#4C78A8", "Cargo" = "#5e4fa2")) +
  labs(title = "Indice de reprise (oct-déc 2021 vs moyenne 2019)",
       subtitle = "100 = niveau retrouvé ; > 100 = au-dessus du pré-COVID",
       x = NULL, y = "Indice", fill = "Modèle") +
  theme_minimal(base_size = 12) + theme(plot.title = element_text(face = "bold"), panel.grid.major.y = element_blank(), legend.position = "bottom")
```

**Résultat — le facteur clé est cargo vs passagers, pas low-cost vs major.** Le cargo (FedEx, UPS) résiste
nettement mieux à la chute, et UPS dépasse même son niveau pré-COVID (e-commerce). Parmi les compagnies
passagers, l'amplitude de la chute et la vitesse de reprise suivent surtout la **géographie des routes**
(dépendance au trafic international), et non le simple clivage low-cost / major.

## Q9 — Le réseau de chaque compagnie raconte-t-il une stratégie différente ?

**Hypothèse.** Les majors organisent leur réseau en étoile autour d'un hub, les low-cost en point-à-point.

```{r q9-prep}
routes_cie <- flights_2019 %>%
  mutate(icao = str_to_upper(str_trim(substr(callsign, 1, 3)))) %>%
  inner_join(airlines_clean, by = "icao") %>%
  filter(!is.na(origin), !is.na(destination), origin != destination) %>%
  mutate(a1 = pmin(origin, destination), a2 = pmax(origin, destination)) %>%
  count(name, modele, a1, a2, sort = TRUE) %>%
  left_join(airports_coord, by = c("a1" = "icao_code")) %>% rename(lo1 = longitude_deg, la1 = latitude_deg) %>%
  left_join(airports_coord, by = c("a2" = "icao_code")) %>% rename(lo2 = longitude_deg, la2 = latitude_deg) %>%
  filter(!is.na(la1), !is.na(la2))
```

```{r q9-cartes, fig.width=10, fig.height=6}
quatuor <- routes_cie %>% filter(name %in% c("Air France", "Ryanair", "Delta Air Lines", "FedEx"))
ggplot() +
  geom_polygon(data = world, aes(long, lat, group = group), fill = "grey95", color = "grey75", linewidth = 0.2) +
  geom_curve(data = quatuor, aes(lo1, la1, xend = lo2, yend = la2, colour = n),
             linewidth = 0.3, curvature = 0.2, alpha = 0.7) +
  scale_colour_viridis_c(option = "inferno", direction = -1, trans = "log10", begin = 0.1, end = 0.85, name = "Vols") +
  coord_fixed(1.3, xlim = c(-130, 40), ylim = c(20, 70)) +
  facet_wrap(~ name, ncol = 2) + theme_void(base_size = 12) +
  theme(plot.title = element_text(face = "bold"), strip.text = element_text(face = "bold"), legend.position = "bottom") +
  labs(title = "Réseaux de quatre compagnies (2019)")
```

```{r q9-concentration, fig.height=5}
mouvements <- flights_2019 %>%
  mutate(icao = str_to_upper(str_trim(substr(callsign, 1, 3)))) %>%
  inner_join(airlines_clean, by = "icao") %>%
  filter(!is.na(origin), !is.na(destination), origin != destination) %>%
  select(name, modele, origin, destination) %>%
  pivot_longer(c(origin, destination), names_to = NULL, values_to = "airport")
hub_top <- mouvements %>% count(name, modele, airport, sort = TRUE) %>%
  group_by(name, modele) %>% slice_max(n, n = 1, with_ties = FALSE) %>% ungroup() %>% rename(hub = airport)
flights_2019 %>%
  mutate(icao = str_to_upper(str_trim(substr(callsign, 1, 3)))) %>%
  inner_join(airlines_clean, by = "icao") %>%
  filter(!is.na(origin), !is.na(destination), origin != destination) %>%
  inner_join(hub_top %>% select(name, hub), by = "name") %>%
  group_by(name, modele, hub) %>%
  summarise(part = sum(origin == hub | destination == hub) / n() * 100, .groups = "drop") %>%
  mutate(name = fct_reorder(name, part)) %>%
  ggplot(aes(name, part, fill = modele)) + geom_col(width = 0.7) + coord_flip() +
  scale_fill_manual(values = c("Low-cost" = "#fdae61", "Major réseau" = "#4C78A8", "Cargo" = "#5e4fa2")) +
  scale_y_continuous(limits = c(0, 100)) +
  labs(title = "Part des vols touchant l'aéroport principal (2019)",
       subtitle = "Plus la part est élevée, plus le réseau est en étoile",
       x = NULL, y = "Part (%)", fill = "Modèle") +
  theme_minimal(base_size = 12) + theme(plot.title = element_text(face = "bold"), panel.grid.major.y = element_blank(), legend.position = "bottom")
```

**Résultat — validé, avec exceptions.** La carte seule permet presque de deviner le modèle : **étoile**
nationale pour les majors européennes (Air France ≈ 81 % de ses vols par Paris, British Airways ≈ 87 % par
Heathrow), **toile point-à-point** pour les low-cost (Ryanair ≈ 22 %, Southwest ≈ 12 %), **multi-hubs**
continentaux pour les majors américaines. La concentration sur l'aéroport pivot est un indicateur simple et
parlant du modèle économique.

---

# Conclusion générale

À travers neuf questions, B2-Spirit reconstruit l'histoire du trafic aérien mondial 2019-2022 :

- **Le COVID** structure toute la période : effondrement synchronisé d'avril 2020 (−65 %), reprise
  progressive, retour au niveau de 2019 en 2022 — mais inégale selon les régions (Asie tardive) et les
  segments (long-courrier le plus durement touché).
- **La géographie** révèle un ciel dominé en volume par les liaisons courtes et régionales, structuré par une
  hiérarchie de hubs aux rôles distincts (domestiques vs intercontinentaux).
- **Les machines** confirment le duopole Airbus/Boeing et la cohérence distance / type d'appareil.
- **Les compagnies** montrent que la résilience tient davantage à la nature de l'activité (cargo vs passagers)
  et à la géographie des routes qu'au seul modèle low-cost / major ; et que le réseau de chaque compagnie
  trahit sa stratégie.

**Limite transversale.** Toutes les conclusions « mondiales » sont pondérées par le **biais de couverture du
réseau OpenSky** (plus dense en Europe et Amérique du Nord) — un biais structurel de la donnée d'origine,
distinct de notre échantillonnage aléatoire, que nous avons quantifié (Q5) et signalé tout au long de
l'analyse.
