---
title: "B2-Spirit — Exploration interactive du trafic aérien mondial"
subtitle: "Projet IF36 — Université de Technologie de Troyes"
output:
  html_document:
    toc: true
    toc_float: true
    theme: flatly
    highlight: tango
    df_print: tibble
---

```{r setup, include=FALSE}
knitr::opts_chunk$set(
  echo = TRUE,
  message = FALSE,
  warning = FALSE,
  fig.align = "center"
)
```

# Introduction

## Données

Notre projet repose sur l'assemblage de plusieurs sources de données de référence dans le domaine de l'aviation ouverte, que nous croiserons pour construire une vision riche et multidimensionnelle du trafic aérien mondial.

### Source principale : OpenSky Network — COVID-19 Flight Dataset

Le cœur de notre analyse s'appuie sur le **OpenSky Network COVID-19 Flight Dataset**, publié sur [Zenodo](https://zenodo.org/records/7923702) sous licence CC-BY et documenté dans un article scientifique de référence ([Strohmeier et al., 2021](https://essd.copernicus.org/articles/13/357/2021/)). Ce dataset recense l'ensemble des vols captés par le réseau collaboratif OpenSky entre **janvier 2019 et décembre 2022**.

Les données sont issues du protocole **ADS-B** (Automatic Dependent Surveillance–Broadcast) : les avions diffusent automatiquement leur position, vitesse et identification, captées par un réseau de plus de 5 500 récepteurs au sol déployés par des bénévoles et institutions à travers le monde. En période de pointe pré-pandémie, près de 100 000 vols étaient suivis par jour.

**Format :** Fichiers CSV mensuels (un par mois, 48 fichiers au total).

**Volume :** Plus de **41 millions de vols**, couvrant environ **160 000 aéronefs** et **13 900 aéroports** dans **127 pays**. Le dataset original étant trop volumineux pour être manipulé directement en R, nous avons constitué un échantillon aléatoire de **1 % de chaque année** (de 312 177 vols pour 2019 à 349 014 pour 2022), ainsi qu'un fichier fusionné 2019–2022 ré-échantillonné pour les analyses portant sur l'ensemble de la période. L'année 2019, non affectée par la pandémie, sert d'année de référence pour observer le fonctionnement normal de l'aviation mondiale.

**Variables du dataset principal (17 colonnes) :**

| Variable | Type | Description |
|---|---|---|
| `callsign` | Catégorielle | Identifiant du vol sur les écrans ATC |
| `number` | Catégorielle | Numéro commercial du vol |
| `icao24` | Catégorielle | Identifiant unique du transpondeur |
| `registration` | Catégorielle | Immatriculation de l'aéronef |
| `typecode` | Catégorielle | Code OACI du modèle d'aéronef |
| `origin` | Catégorielle | Code OACI de l'aéroport d'origine |
| `destination` | Catégorielle | Code OACI de l'aéroport de destination |
| `firstseen` / `lastseen` | Temporelle | Timestamps UTC des premier et dernier signaux |
| `day` | Temporelle | Jour UTC du dernier signal |
| `latitude_1` / `longitude_1` / `altitude_1` | Continue | Position de première détection |
| `latitude_2` / `longitude_2` / `altitude_2` | Continue | Position de dernière détection |

### Sources complémentaires

- **OpenSky Aircraft Database** : métadonnées aéronefs (modèle, opérateur, propriétaire), jointure sur `icao24`.
- **OurAirports** : ~78 000 aéroports avec coordonnées GPS, pays, type, jointure sur les codes OACI.
- **OpenFlights** : ~6 200 compagnies aériennes, ~67 600 routes commerciales, 173 types d'appareils.

## Plan d'analyse

Nos questions s'articulent autour de quatre axes : les dynamiques temporelles (Q1–Q2), la géographie des flux (Q3–Q5), l'analyse de la flotte (Q6–Q7), et les stratégies des compagnies (Q8–Q9). En complément de ce rapport, une application **Shiny** (dossier `scripts/shinydashboard/`) permet d'explorer interactivement chacun de ces axes.

```{r chargement-donnees}
library(tidyverse)
library(lubridate)

flights <- read_csv("data/clean/clean_COVID_19_Flightfile_2019.csv")
```

---

# Axe 1 — Le pouls du ciel : dynamiques temporelles

<!-- TODO Q1 : évolution du volume de vols 2019-2022 (section à compléter) -->

## Le trafic aérien a-t-il un rythme cardiaque ? *(Q2)*

Nous cherchons ici à déterminer si le trafic aérien mondial suit des cycles réguliers comparables à un "rythme cardiaque", c'est-à-dire des variations prévisibles selon l'heure de la journée, le jour de la semaine ou encore le mois de l'année. Nous pouvons supposer que l'activité aérienne est plus intense à certaines heures de la journée, notamment le matin en Europe puis plus tard dans la journée en Amérique du Nord. Nous pouvons également imaginer que certains jours, comme le dimanche, sont plus calmes que les jours ouvrés.

Pour répondre à cette question, nous avons construit trois visualisations : un graphique linéaire du nombre de vols par heure (UTC), un diagramme en barres du nombre de vols par jour de la semaine, et un diagramme en barres du nombre de vols par mois.

Les données utilisées proviennent de notre dataset couvrant l'ensemble de l'année 2019. Cette période a été retenue car le trafic aérien n'était alors pratiquement pas affecté par la pandémie de COVID-19, ce qui permet d'observer un fonctionnement plus représentatif du rythme habituel de l'aviation mondiale.

```{r q2-preparation}
Q2 <- flights %>%
  mutate(
    firstseen = ymd_hms(firstseen, tz = "UTC"),
    annee = year(firstseen),
    mois = month(firstseen),
    jour = day(firstseen),
    heure = hour(firstseen)
  )
```

### Variation du trafic aérien selon l'heure de la journée (UTC)

Afin d'étudier l'existence d'un rythme journalier du trafic aérien mondial, nous avons calculé le nombre moyen de vols observés pour chaque heure de la journée (UTC), en moyennant les volumes sur l'ensemble des jours de l'année 2019.

```{r q2-heure, fig.width=8, fig.height=5}
hour_day <- Q2 %>%
  group_by(jour, heure) %>%
  summarise(n = n(), .groups = "drop")

mean_hour <- hour_day %>%
  group_by(heure) %>%
  summarise(mean_flights = mean(n), .groups = "drop")

ggplot(mean_hour, aes(x = heure, y = mean_flights)) +
  geom_line(color = "#08519c", linewidth = 1) +
  geom_point(color = "#08519c", size = 2) +
  coord_cartesian(ylim = c(250, 600)) +
  labs(
    title = "Moyenne du trafic aérien par heure (UTC)",
    subtitle = "Échantillon 1% — Année 2019",
    x = "Heure (UTC)",
    y = "Nombre moyen de vols"
  ) +
  theme_minimal(base_size = 13) +
  theme(plot.title = element_text(face = "bold"))
```

Le graphique montre une évolution cyclique très nette. Le volume de vols reste relativement élevé à 0h UTC (~412 vols), puis diminue pour atteindre un minimum entre 3h et 5h UTC (~305 vols), correspondant à la nuit en Europe et en Afrique. À partir de 6h UTC, le trafic reprend avec le début de journée en Europe occidentale. Le maximum est atteint à 15h UTC (~545 vols), période de chevauchement entre l'activité européenne et le début de journée en Amérique du Nord.

### Variation du trafic aérien selon le jour de la semaine

```{r q2-semaine, fig.width=8, fig.height=5}
daily <- Q2 %>%
  filter(!is.na(annee), !is.na(mois), !is.na(jour)) %>%
  mutate(
    date = make_date(annee, mois, jour),
    jour_semaine = wday(date, label = TRUE, week_start = 1)
  ) %>%
  group_by(date, jour_semaine) %>%
  summarise(n = n(), .groups = "drop")

dow_mean <- daily %>%
  group_by(jour_semaine) %>%
  summarise(mean_flights = mean(n), .groups = "drop")

ggplot(dow_mean, aes(x = jour_semaine, y = mean_flights)) +
  geom_col(fill = "#4C78A8", width = 0.7) +
  geom_text(aes(label = round(mean_flights, 0)),
            vjust = -0.3, size = 3.5) +
  coord_cartesian(ylim = c(600, 950)) +
  labs(
    title = "Trafic aérien moyen selon le jour de la semaine",
    subtitle = "Nombre moyen de vols par jour — 2019",
    x = NULL,
    y = "Nombre moyen de vols"
  ) +
  theme_minimal(base_size = 12) +
  theme(
    plot.title = element_text(face = "bold", size = 14),
    panel.grid.major.x = element_blank()
  )
```

Les jours ouvrés présentent les niveaux les plus élevés, avec une progression du lundi (~840 vols) jusqu'au vendredi (~895 vols). Le samedi enregistre la baisse la plus marquée (~803 vols), confirmant le ralentissement des déplacements professionnels. Le dimanche remonte légèrement (~823 vols) mais reste inférieur aux jours de semaine.

### Variation du trafic aérien selon le mois de l'année

```{r q2-mois, fig.width=8, fig.height=5}
month_counts <- Q2 %>%
  filter(!is.na(mois)) %>%
  group_by(mois) %>%
  summarise(n = n(), .groups = "drop") %>%
  mutate(mois = factor(mois, levels = 1:12))

ggplot(month_counts, aes(x = mois, y = n)) +
  geom_col(fill = "#4C78A8") +
  scale_y_continuous(labels = scales::comma) +
  labs(
    title = "Nombre de vols par mois (2019)",
    x = "Mois",
    y = "Nombre de vols"
  ) +
  theme_minimal(base_size = 12) +
  theme(plot.title = element_text(face = "bold"))
```

Une forte saisonnalité apparaît : le trafic est faible en janvier-février (~21 000 vols), augmente progressivement et atteint un pic en juillet-août (~29 000 vols), correspondant à la haute saison touristique dans l'hémisphère nord. Décembre montre un léger rebond lié aux fêtes de fin d'année.

### Conclusion Q2

L'analyse confirme que le trafic aérien mondial possède bien un "rythme cardiaque". Des cycles nets apparaissent selon l'heure de la journée, le jour de la semaine et le mois de l'année, structurés par les fuseaux horaires, les rythmes économiques hebdomadaires et la saisonnalité touristique.

---

# Axe 2 — La géographie du ciel : cartographier les flux

<!-- TODO Q3 : corridors aériens (carte des corridors, cf. application Shiny — section à compléter) -->
<!-- TODO Q5 : impact régional du COVID (section à compléter) -->

## Quels hubs structurent le réseau aérien mondial ? *(Q4)*

Nous cherchons ici à identifier les aéroports qui jouent le rôle de hubs dans le réseau aérien mondial, c'est-à-dire les nœuds qui concentrent le plus de connexions et structurent les flux de passagers à travers le globe. Au-delà du simple classement par volume de vols, nous voulons comprendre la portée géographique de ces hubs : un aéroport peut être très actif tout en ne desservant que des destinations régionales, tandis qu'un autre peut avoir un rôle de pivot intercontinental malgré un volume de trafic moindre.

Pour répondre à cette question, nous construisons trois visualisations : un bar chart des aéroports les plus connectés (nombre de destinations uniques), un nuage de points croisant volume de trafic et nombre de destinations, et un diagramme polaire de la répartition continentale des destinations depuis les grands hubs.

Les données utilisées sont l'échantillon 2019 de notre dataset. Seuls les vols ayant à la fois une origine et une destination renseignées sont conservés, ce qui constitue une limite dont nous discuterons.

```{r q4-preparation}
# On ne garde que les vols avec origine ET destination renseignées
flights_routes <- flights %>%
  filter(
    !is.na(origin), origin != "",
    !is.na(destination), destination != ""
  )

cat("Vols avec origine et destination renseignées :",
    nrow(flights_routes), "/", nrow(flights),
    paste0("(", round(nrow(flights_routes)/nrow(flights)*100, 1), "%)"))
```

### Top 20 des aéroports les plus connectés

Pour mesurer la centralité d'un aéroport dans le réseau, nous comptons le nombre de destinations uniques desservies depuis chaque aéroport d'origine. Ce "degré sortant" dans le graphe du réseau aérien est un indicateur plus riche que le simple volume de vols, car il reflète la diversité des connexions offertes.

```{r q4-top20-connexions, fig.width=9, fig.height=7}
hub_connectivity <- flights_routes %>%
  group_by(origin) %>%
  summarise(
    n_destinations = n_distinct(destination),
    n_flights = n(),
    .groups = "drop"
  ) %>%
  arrange(desc(n_destinations))

top20_hubs <- hub_connectivity %>%
  slice_head(n = 20) %>%
  mutate(origin = fct_reorder(origin, n_destinations))

ggplot(top20_hubs, aes(x = origin, y = n_destinations, fill = n_flights)) +
  geom_col() +
  coord_flip() +
  scale_fill_gradient(
    low = "#9ecae1", high = "#08306b",
    labels = scales::comma,
    name = "Nb de vols"
  ) +
  labs(
    title = "Top 20 des aéroports les plus connectés (2019)",
    subtitle = "Nombre de destinations uniques desservies — Échantillon 1%",
    x = "Aéroport (code OACI)",
    y = "Nombre de destinations uniques",
    caption = "Source : OpenSky Network COVID-19 Flight Dataset"
  ) +
  theme_minimal(base_size = 13) +
  theme(
    plot.title = element_text(face = "bold"),
    panel.grid.major.y = element_blank()
  )
```

Le classement fait apparaître les grands hubs attendus. On retrouve les aéroports majeurs américains (KATL — Atlanta, KDFW — Dallas, KORD — Chicago, KJFK — New York JFK, KLAX — Los Angeles), les hubs européens (LFPG — Paris-CDG, EGLL — Londres Heathrow, EDDF — Francfort, EHAM — Amsterdam), ainsi que les hubs du Moyen-Orient et d'Asie. Le nombre de destinations uniques varie considérablement : les aéroports les plus connectés dépassent les 150 destinations, là où un aéroport régional important n'en dessert que quelques dizaines.

Il est important de noter que ce classement est influencé par le biais de couverture du réseau OpenSky, dont les capteurs ADS-B sont plus denses en Europe et en Amérique du Nord. Les hubs asiatiques ou africains peuvent être sous-représentés.

### Relation entre volume de trafic et connectivité

Le volume de trafic (nombre de vols) et la connectivité (nombre de destinations) ne mesurent pas la même chose. Un aéroport peut avoir beaucoup de vols concentrés sur quelques routes très fréquentées, ou au contraire desservir de nombreuses destinations avec des fréquences faibles. Le croisement de ces deux indicateurs permet de distinguer les "vrais hubs" (fort volume ET forte connectivité) des "corridors" (fort volume mais peu de destinations).

```{r q4-scatter, fig.width=9, fig.height=7}
# On sélectionne les aéroports avec au moins 100 vols pour lisibilité
hub_scatter <- hub_connectivity %>%
  filter(n_flights >= 100)

# Top 10 à labelliser
top10_labels <- hub_connectivity %>% slice_head(n = 10)

ggplot(hub_scatter, aes(x = n_flights, y = n_destinations)) +
  geom_point(alpha = 0.4, color = "#4C78A8", size = 2) +
  geom_point(
    data = top10_labels,
    aes(x = n_flights, y = n_destinations),
    color = "#d62728", size = 3
  ) +
  ggrepel::geom_text_repel(
    data = top10_labels,
    aes(x = n_flights, y = n_destinations, label = origin),
    size = 3.5, color = "#d62728",
    max.overlaps = 20, seed = 42
  ) +
  scale_x_continuous(labels = scales::comma) +
  labs(
    title = "Volume de trafic vs. connectivité des aéroports (2019)",
    subtitle = "Chaque point = 1 aéroport (min. 100 vols) — Top 10 en rouge",
    x = "Nombre de vols (départs)",
    y = "Nombre de destinations uniques",
    caption = "Source : OpenSky Network COVID-19 Flight Dataset"
  ) +
  theme_minimal(base_size = 13) +
  theme(plot.title = element_text(face = "bold"))
```

Le nuage de points révèle une corrélation positive attendue entre volume et connectivité : les aéroports qui traitent plus de vols tendent aussi à desservir plus de destinations. Cependant, la relation n'est pas parfaitement linéaire. Certains aéroports se démarquent par une connectivité élevée relativement à leur volume de trafic — ce sont des hubs au sens fort du terme, qui jouent un rôle de redistribution des flux. À l'inverse, d'autres aéroports affichent un volume élevé mais une connectivité modérée, ce qui indique un trafic concentré sur quelques routes à haute fréquence (typique des marchés domestiques américains).

### Profil géographique des grands hubs : vers où connectent-ils ?

Pour aller au-delà du simple comptage, nous analysons la répartition géographique des destinations depuis les plus grands hubs. Cela permet de comprendre le rôle de chaque hub dans l'architecture du réseau : pivot intercontinental, hub régional, ou porte d'entrée d'un continent.

Pour cela, nous utilisons le préfixe du code OACI de la destination pour identifier la région géographique : les codes commençant par K correspondent à l'Amérique du Nord (USA), E à l'Europe du Nord, L à l'Europe du Sud et Méditerranée, etc.

```{r q4-profil-geo, fig.width=10, fig.height=8}
# Mapping des préfixes OACI vers les régions
get_region <- function(code) {
  prefix <- str_sub(code, 1, 1)
  case_when(
    prefix == "K" ~ "Amérique du Nord (US)",
    prefix == "C" ~ "Canada",
    prefix %in% c("E") ~ "Europe du Nord",
    prefix %in% c("L") ~ "Europe du Sud / Méditerranée",
    prefix %in% c("O") ~ "Moyen-Orient / Asie centrale",
    prefix %in% c("V", "W", "Z", "R") ~ "Asie / Pacifique",
    prefix %in% c("S", "M", "T") ~ "Amérique latine / Caraïbes",
    prefix %in% c("D", "F", "G", "H") ~ "Afrique",
    prefix %in% c("U") ~ "Russie / CEI",
    prefix %in% c("B") ~ "Chine / Taiwan / Islande",
    prefix %in% c("Y") ~ "Australie",
    prefix %in% c("A", "N", "P") ~ "Pacifique / Arctique",
    TRUE ~ "Autre"
  )
}

# Sélection des 6 hubs les plus connectés
top6_hubs <- hub_connectivity %>%
  slice_head(n = 6) %>%
  pull(origin)

hub_destinations <- flights_routes %>%
  filter(origin %in% top6_hubs) %>%
  mutate(region_dest = get_region(destination)) %>%
  count(origin, region_dest) %>%
  group_by(origin) %>%
  mutate(pct = n / sum(n) * 100) %>%
  ungroup()

ggplot(hub_destinations, aes(x = region_dest, y = pct, fill = region_dest)) +
  geom_col(show.legend = FALSE) +
  facet_wrap(~ origin, ncol = 3) +
  coord_flip() +
  scale_fill_brewer(palette = "Set3") +
  labs(
    title = "Profil géographique des destinations depuis les 6 principaux hubs",
    subtitle = "Répartition (%) des vols par région de destination — 2019",
    x = NULL,
    y = "Part des vols (%)",
    caption = "Source : OpenSky Network — Régions estimées par préfixe OACI"
  ) +
  theme_minimal(base_size = 11) +
  theme(
    plot.title = element_text(face = "bold"),
    strip.text = element_text(face = "bold", size = 12),
    axis.text.y = element_text(size = 8)
  )
```

Ce graphique en facettes révèle des profils très différents selon les hubs. Les aéroports américains (KATL, KORD, KDFW) présentent un profil fortement domestique : la grande majorité de leurs destinations sont d'autres aéroports américains (préfixe K), ce qui reflète la taille et la structure du marché intérieur américain. En comparaison, les hubs européens comme Paris-CDG (LFPG) ou Francfort (EDDF) affichent une répartition beaucoup plus diversifiée, avec des parts significatives vers l'Europe du Nord, l'Europe du Sud, l'Afrique, le Moyen-Orient et l'Amérique du Nord — ce qui confirme leur rôle de pivots intercontinentaux.

Cette analyse montre que le concept de "hub" recouvre des réalités très différentes : un hub domestique comme Atlanta (premier aéroport mondial en volume) fonctionne comme un redistributeur de flux intérieurs, tandis qu'un hub comme Paris-CDG ou Francfort sert de passerelle entre continents.

### Limites et discussion

Plusieurs limites doivent être soulignées. Le taux de complétion des champs `origin` et `destination` limite l'analyse aux vols renseignés, ce qui peut introduire un biais si les vols sans destination ne sont pas uniformément répartis entre les aéroports. Par ailleurs, l'identification des régions par le premier caractère du code OACI est une heuristique simplifiée — le préfixe "B" regroupe par exemple l'Islande et la Chine, et certaines attributions sont approximatives. Enfin, le biais de couverture du réseau OpenSky (capteurs plus denses en Europe et Amérique du Nord) implique que les hubs africains ou d'Asie du Sud-Est sont probablement sous-représentés dans nos résultats.

Malgré ces limites, l'analyse met en évidence des structures réelles du réseau aérien mondial, cohérentes avec les connaissances existantes sur la hiérarchie des aéroports internationaux.

---

# Axe 3 — Les machines : analyse de la flotte mondiale

## Quels avions dominent le ciel ? *(Q6)*

Nous cherchons ici à identifier les types d'aéronefs les plus utilisés dans le trafic aérien mondial en 2019, et à comprendre comment la flotte se répartit entre les différents constructeurs. On peut supposer que quelques modèles très répandus, comme l'Airbus A320 ou le Boeing 737, concentrent une grande partie du trafic mondial, tandis que d'autres types d'appareils occupent des niches plus spécialisées.

Pour répondre à cette question, nous avons construit trois visualisations : un diagramme en barres des 15 types d'aéronefs les plus fréquents, un diagramme en barres de la répartition par famille de constructeur, et un graphique linéaire de l'évolution mensuelle par famille.

Il est important de noter que 24,6% des vols ne disposent pas de typecode renseigné. Ces observations ont été retirées de l'analyse. Les résultats reflètent donc uniquement les vols pour lesquels le type d'aéronef est connu.

```{r q6-nettoyage}
flights_clean <- flights %>%
  filter(!is.na(typecode), typecode != "NA", typecode != "")
```

### Top 15 des types d'aéronefs les plus fréquents

```{r q6-top15, fig.width=8, fig.height=6}
top15 <- flights_clean %>%
  count(typecode, sort = TRUE) %>%
  slice_head(n = 15) %>%
  mutate(typecode = fct_reorder(typecode, n))

ggplot(top15, aes(x = typecode, y = n, fill = n)) +
  geom_col(show.legend = FALSE) +
  coord_flip() +
  scale_fill_gradient(low = "#9ecae1", high = "#08519c") +
  scale_y_continuous(labels = scales::comma) +
  labs(
    title = "Top 15 des types d'aéronefs les plus fréquents (2019)",
    subtitle = "Basé sur 1% du dataset OpenSky — 312 177 vols",
    x = "Type d'aéronef (code OACI)",
    y = "Nombre de vols",
    caption = "Source : OpenSky Network COVID-19 Flight Dataset"
  ) +
  theme_minimal(base_size = 13) +
  theme(
    plot.title = element_text(face = "bold"),
    panel.grid.major.y = element_blank()
  )
```

Le Boeing 737-800 (B738) arrive en tête avec environ 43 000 vols, suivi de près par l'Airbus A320 avec environ 38 500 vols. Ces deux modèles reflètent leur popularité pour les vols court et moyen-courriers. Les modèles A321 et A319 de la famille A320 d'Airbus confirment la domination de cette gamme. Plus loin dans le classement, on trouve des appareils régionaux (Embraer E75L, Bombardier CRJ9) et le Boeing 777 (B77W) pour le long-courrier.

### Répartition par famille de constructeur

```{r q6-familles, fig.width=8, fig.height=5}
flights_famille <- flights_clean %>%
  mutate(famille = case_when(
    str_starts(typecode, "A3") | str_starts(typecode, "A2") |
      str_starts(typecode, "A1") ~ "Airbus",
    str_starts(typecode, "B7") ~ "Boeing",
    str_starts(typecode, "E") ~ "Embraer",
    str_starts(typecode, "CRJ") ~ "Bombardier CRJ",
    str_starts(typecode, "AT") ~ "ATR",
    str_starts(typecode, "DH") ~ "De Havilland",
    TRUE ~ "Autres"
  ))

famille_count <- flights_famille %>%
  count(famille, sort = TRUE) %>%
  mutate(
    pct = n / sum(n) * 100,
    famille = fct_reorder(famille, n)
  )

ggplot(famille_count, aes(x = famille, y = n, fill = famille)) +
  geom_col(show.legend = FALSE) +
  geom_text(aes(label = paste0(round(pct, 1), "%")), hjust = -0.1, size = 4) +
  coord_flip() +
  scale_y_continuous(
    labels = scales::comma,
    expand = expansion(mult = c(0, 0.15))
  ) +
  scale_fill_brewer(palette = "Set2") +
  labs(
    title = "Répartition des vols par famille de constructeur (2019)",
    subtitle = "Airbus et Boeing dominent largement le marché",
    x = "Famille d'aéronef",
    y = "Nombre de vols",
    caption = "Source : OpenSky Network COVID-19 Flight Dataset"
  ) +
  theme_minimal(base_size = 13) +
  theme(
    plot.title = element_text(face = "bold"),
    panel.grid.major.y = element_blank()
  )
```

Boeing représente 35,3% des vols et Airbus 34,7%, soit ensemble près de 70% du trafic total. Les constructeurs régionaux Embraer (8,1%) et Bombardier CRJ (4,9%) se spécialisent sur les vols régionaux, tandis qu'ATR (1,5%) et De Havilland (1,5%) couvrent les liaisons locales.

### Évolution mensuelle par famille d'aéronef

```{r q6-mensuel, fig.width=9, fig.height=5}
flights_mensuel <- flights_famille %>%
  mutate(mois = month(as.Date(day), label = TRUE, abbr = TRUE)) %>%
  filter(famille %in% c("Airbus", "Boeing", "Embraer",
                         "Bombardier CRJ", "ATR")) %>%
  count(mois, famille)

ggplot(flights_mensuel, aes(x = mois, y = n,
                             color = famille, group = famille)) +
  geom_line(linewidth = 1.2) +
  geom_point(size = 2.5) +
  scale_color_brewer(palette = "Set1") +
  scale_y_continuous(labels = scales::comma) +
  labs(
    title = "Évolution mensuelle des vols par famille d'aéronef (2019)",
    subtitle = "Saisonnalité estivale visible pour toutes les familles",
    x = "Mois",
    y = "Nombre de vols",
    color = "Constructeur",
    caption = "Source : OpenSky Network COVID-19 Flight Dataset"
  ) +
  theme_minimal(base_size = 13) +
  theme(
    plot.title = element_text(face = "bold"),
    legend.position = "bottom"
  )
```

Boeing et Airbus suivent des courbes très similaires tout au long de l'année, avec un creux en février et un pic estival en juillet-août. La flotte aérienne mondiale en 2019 est dominée par ce duopole qui se partage près de 70% du trafic.

## Court, moyen ou long-courrier : comment se répartit le trafic ? *(Q7)*

Nous cherchons ici à savoir si l'on peut catégoriser chaque vol en court, moyen ou long-courrier à partir de la distance entre son aéroport d'origine et son aéroport de destination, et à comprendre comment le trafic mondial se répartit entre ces trois familles. Nous formulons quatre hypothèses : (1) le court-courrier domine largement le volume de vols ; (2) la distance parcourue reflète fidèlement le type d'appareil utilisé — un A380 sur 200 km serait suspect et remettrait en cause la qualité des données ; (3) le long-courrier, bien que minoritaire en nombre de vols, concentre l'essentiel des kilomètres parcourus et donc, supposons-nous, des émissions de CO2 ; (4) la crise du COVID a frappé le long-courrier plus durement que les autres catégories.

Pour répondre à cette question, nous calculons la **distance orthodromique** (formule de Haversine) entre les aéroports d'origine et de destination de chaque vol, en joignant notre dataset aux coordonnées GPS de la base OurAirports. Nous utilisons les seuils usuels de l'industrie ([flight length](https://en.wikipedia.org/wiki/Flight_length)) : court-courrier en dessous de 1 500 km, moyen-courrier entre 1 500 et 4 000 km, long-courrier au-delà.

Nous avons préféré les coordonnées officielles des aéroports aux positions ADS-B de première et dernière détection (`latitude_1`, `latitude_2`...) : ces dernières dépendent de la couverture des capteurs et sous-estimeraient systématiquement les distances sur les zones mal couvertes.

```{r q7-preparation}
library(geosphere)
library(ggridges)

airports <- read_csv("data/clean/airports.csv")

# Coordonnées des aéroports (une ligne par code OACI)
airports_coord <- airports %>%
  filter(
    !is.na(icao_code),
    !is.na(latitude_deg),
    !is.na(longitude_deg)
  ) %>%
  distinct(icao_code, .keep_all = TRUE) %>%
  select(icao_code, latitude_deg, longitude_deg)

flights_dist <- flights %>%
  filter(
    !is.na(origin), !is.na(destination),
    origin != destination
  ) %>%
  left_join(airports_coord, by = c("origin" = "icao_code")) %>%
  rename(lat_orig = latitude_deg, lon_orig = longitude_deg) %>%
  left_join(airports_coord, by = c("destination" = "icao_code")) %>%
  rename(lat_dest = latitude_deg, lon_dest = longitude_deg) %>%
  filter(
    !is.na(lat_orig), !is.na(lon_orig),
    !is.na(lat_dest), !is.na(lon_dest)
  ) %>%
  mutate(
    # Distance orthodromique (formule de Haversine), en km
    distance_km = distHaversine(
      cbind(lon_orig, lat_orig),
      cbind(lon_dest, lat_dest)
    ) / 1000
  ) %>%
  # On retire les distances quasi nulles (aéroports distincts mais
  # co-localisés) et les distances physiquement impossibles
  # (> 15 500 km, soit plus que le plus long vol commercial du monde,
  # Singapour-New York ~15 350 km, cf.
  # https://en.wikipedia.org/wiki/Longest_flights :
  # erreurs de codes aéroports)
  filter(distance_km >= 10, distance_km <= 15500) %>%
  mutate(
    categorie = case_when(
      distance_km < 1500 ~ "Court-courrier (< 1 500 km)",
      distance_km < 4000 ~ "Moyen-courrier (1 500 – 4 000 km)",
      TRUE               ~ "Long-courrier (> 4 000 km)"
    ),
    categorie = factor(categorie, levels = c(
      "Court-courrier (< 1 500 km)",
      "Moyen-courrier (1 500 – 4 000 km)",
      "Long-courrier (> 4 000 km)"
    ))
  )

cat("Vols exploitables pour la distance :",
    nrow(flights_dist), "/", nrow(flights),
    paste0("(", round(nrow(flights_dist) / nrow(flights) * 100, 1), "%)"),
    "\nDistance médiane :", round(median(flights_dist$distance_km)), "km")

flights_dist %>%
  count(categorie) %>%
  mutate(pct = round(n / sum(n) * 100, 1))
```

Seuls 37 % des vols sont exploitables : 46 % du dataset n'a pas d'origine ou de destination renseignée, 4,8 % des vols bouclent sur le même aéroport (aviation légère, vols d'entraînement), et le reste correspond à des codes absents de la base OurAirports. Nous discutons ce filtrage dans la section Limites.

### Distribution des distances de vol

```{r q7-histogramme, fig.width=9, fig.height=5.5}
ggplot(flights_dist, aes(x = distance_km, fill = categorie)) +
  geom_histogram(binwidth = 250, boundary = 0, color = "white",
                 linewidth = 0.1) +
  geom_vline(xintercept = c(1500, 4000),
             linetype = "dashed", color = "grey30") +
  scale_x_continuous(labels = scales::comma) +
  coord_cartesian(xlim = c(0, 15500)) +
  scale_y_continuous(labels = scales::comma) +
  scale_fill_manual(values = c("#9ecae1", "#4292c6", "#08519c")) +
  labs(
    title = "Distribution des distances de vol (2019)",
    subtitle = "Distance orthodromique entre aéroports d'origine et de destination",
    x = "Distance (km)",
    y = "Nombre de vols",
    fill = "Catégorie",
    caption = "Source : OpenSky Network COVID-19 Flight Dataset + OurAirports"
  ) +
  theme_minimal(base_size = 13) +
  theme(
    plot.title = element_text(face = "bold"),
    legend.position = "bottom"
  )
```

La distribution est très asymétrique : la masse du trafic se concentre sous les 1 500 km, avec un mode autour de 500-750 km. **64,9 % des vols sont des courts-courriers, 26,1 % des moyens-courriers et seulement 9,1 % des longs-courriers.** La distance médiane d'un vol est de 1 040 km — l'équivalent d'un Paris-Madrid. Notre première hypothèse est validée : le ciel est avant tout peuplé de vols courts, navettes domestiques et liaisons régionales autour des hubs. On note une légère remontée de la distribution entre 4 000 et 9 000 km, qui correspond aux grands corridors intercontinentaux (transatlantique notamment).

### La distance reflète-t-elle le type d'appareil ?

Cette visualisation sert aussi de **contrôle de cohérence** de nos données : si des gros-porteurs apparaissaient massivement sur des vols très courts, notre calcul de distance serait suspect.

```{r q7-ridgeline, fig.width=9, fig.height=7}
# Sélection raisonnée : des régionaux aux gros-porteurs
types_selection <- c(
  "DH8D", "AT76", "CRJ9", "E75L",          # régionaux
  "A319", "A320", "B738", "A321",          # monocouloirs
  "B763", "A332", "A333", "B772",          # bicouloirs
  "B789", "A359", "B77W", "A388"           # long-courriers
)

flights_types <- flights_dist %>%
  filter(typecode %in% types_selection) %>%
  mutate(typecode = factor(typecode, levels = types_selection))

# Médianes par type : contrôle de cohérence
flights_types %>%
  group_by(typecode) %>%
  summarise(mediane_km = round(median(distance_km)), .groups = "drop")

ggplot(flights_types,
       aes(x = distance_km, y = typecode, fill = after_stat(x))) +
  geom_density_ridges_gradient(scale = 1.8, rel_min_height = 0.01,
                               color = "grey30", linewidth = 0.3) +
  scale_x_continuous(labels = scales::comma) +
  # zoom sans suppression de données (les densités utilisent tout)
  coord_cartesian(xlim = c(0, 14000)) +
  scale_fill_viridis_c(option = "mako", direction = -1, guide = "none") +
  labs(
    title = "Distribution des distances selon le type d'aéronef (2019)",
    subtitle = "Des turbopropulseurs régionaux (bas) aux gros-porteurs longs-courriers (haut)",
    x = "Distance de vol (km)",
    y = "Type d'aéronef (code OACI)",
    caption = "Source : OpenSky Network COVID-19 Flight Dataset + OurAirports"
  ) +
  theme_minimal(base_size = 13) +
  theme(plot.title = element_text(face = "bold"))
```

La hiérarchie attendue est parfaitement respectée, ce qui valide la qualité du calcul : la distance médiane s'échelonne de **321 km pour l'ATR 72** (turbopropulseur régional) à **7 406 km pour le Boeing 787-9**, en passant par 1 331 km pour le B737-800, monocouloir le plus répandu au monde. Trois étages se dessinent nettement : les régionaux (DH8D, AT76, CRJ9, E75L) sous 1 000 km, les monocouloirs (A319 à A321) entre 800 et 1 500 km, et les gros-porteurs (B789, A359, B77W, A388) au-delà de 5 000 km.

Deux nuances intéressantes apparaissent. Les bicouloirs "moyens" (B763, A332/A333) occupent une position intermédiaire avec une distribution bimodale : ils servent à la fois des liaisons intercontinentales et des routes régionales très denses (Asie notamment). Et même les très gros-porteurs montrent une petite bosse de vols courts : vols de positionnement, convoyages, ou liaisons ultra-denses comme Dubaï–Doha en A380.

### Qui parcourt les kilomètres, qui émet le CO2 ?

Compter les vols ne suffit pas : un vol Paris-New York "pèse" autant qu'une navette Lyon-Paris dans un décompte brut. Nous comparons donc la part de chaque catégorie selon trois indicateurs : le nombre de vols, les kilomètres parcourus, et une **estimation volontairement simple** des émissions de CO2 : émissions ∝ distance × facteur par catégorie, avec des facteurs décroissants avec la distance pour refléter le poids des phases de décollage sur les vols courts (0,25 / 0,19 / 0,15 kg CO2e par passager-km). Ces facteurs sont une hypothèse de travail choisie par nous : ils sont du même ordre de grandeur que les facteurs publiés ([DEFRA 2023](https://www.gov.uk/government/publications/greenhouse-gas-reporting-conversion-factors-2023), ~0,15 à 0,25 selon la bande de distance), mais nous n'en reprenons ni les bandes exactes ni le classement. Surtout, ce calcul ne pondère pas par la capacité des appareils : un gros-porteur emporte 3 à 5 fois plus de passagers qu'un appareil régional. Les parts obtenues sont des ordres de grandeur à comparer entre eux, pas un bilan carbone.

```{r q7-parts, fig.width=9, fig.height=5.5}
# Facteurs indicatifs (hypothèse de travail, cf. texte ci-dessus)
facteurs_co2 <- c(
  "Court-courrier (< 1 500 km)"       = 0.25,
  "Moyen-courrier (1 500 – 4 000 km)" = 0.19,
  "Long-courrier (> 4 000 km)"        = 0.15
)

parts <- flights_dist %>%
  mutate(facteur = facteurs_co2[as.character(categorie)]) %>%
  group_by(categorie) %>%
  summarise(
    vols = n(),
    km   = sum(distance_km),
    co2  = sum(distance_km * facteur),
    .groups = "drop"
  ) %>%
  mutate(
    `Part des vols`         = vols / sum(vols) * 100,
    `Part des km parcourus` = km / sum(km) * 100,
    `Part du CO2 estimé`    = co2 / sum(co2) * 100
  ) %>%
  pivot_longer(
    cols = starts_with("Part"),
    names_to = "indicateur",
    values_to = "pct"
  ) %>%
  mutate(indicateur = factor(indicateur, levels = c(
    "Part des vols", "Part des km parcourus", "Part du CO2 estimé"
  )))

ggplot(parts, aes(x = categorie, y = pct, fill = indicateur)) +
  geom_col(position = position_dodge(width = 0.8), width = 0.7) +
  geom_text(aes(label = paste0(round(pct, 1), "%")),
            position = position_dodge(width = 0.8),
            vjust = -0.4, size = 3.5) +
  scale_fill_brewer(palette = "Blues") +
  scale_x_discrete(labels = function(x) str_wrap(x, width = 18)) +
  labs(
    title = "Vols, kilomètres parcourus et CO2 estimé par catégorie (2019)",
    subtitle = "Le long-courrier : 9 % des vols mais 38 % des kilomètres parcourus",
    x = NULL,
    y = "Part (%)",
    fill = NULL,
    caption = "CO2 : ordre de grandeur non pondéré par la capacité des appareils — Source : OpenSky Network COVID-19 Flight Dataset + OurAirports"
  ) +
  theme_minimal(base_size = 13) +
  theme(
    plot.title = element_text(face = "bold"),
    legend.position = "bottom",
    panel.grid.major.x = element_blank()
  )
```

Le renversement de perspective est frappant : le long-courrier, qui ne représente que **9,1 % des vols, parcourt 37,8 % des kilomètres** — la première partie de notre troisième hypothèse est validée. La seconde partie, en revanche, n'est pas confirmée par notre estimation : le moyen-courrier (35,4 %) et le court-courrier (34,9 %) font jeu égal devant le long-courrier (29,7 %). Les kilomètres "chers" du décollage, multipliés par l'énorme volume de vols courts, compensent les distances des vols longs. Ce verdict doit toutefois rester prudent : il dépend directement de nos hypothèses. Sans pondération par la capacité des appareils, la part du long-courrier est mécaniquement sous-estimée — un facteur 3 à 5 sur le nombre de passagers suffirait à inverser le classement, et la littérature attribue d'ailleurs la majorité du CO2 aérien aux vols longs. La conclusion robuste est plus modeste : **avec notre méthode simple, les trois catégories pèsent des ordres de grandeur comparables (~30-35 %), et le classement exact n'est pas tranchable sans données de capacité et de remplissage.**

### Le COVID a-t-il frappé toutes les distances de la même façon ?

Nous élargissons enfin l'analyse à la période 2019-2022 avec le dataset fusionné, en suivant le volume mensuel de chaque catégorie en indice base 100. La référence est le **même mois calendaire de 2019** (et non la moyenne annuelle 2019) : le trafic étant fortement saisonnier (cf. Q2), comparer juillet 2021 à la moyenne de 2019 confondrait la saisonnalité estivale avec la reprise post-COVID.

```{r q7-evolution, fig.width=10, fig.height=5.5}
flights_entier <- read_csv("data/clean/clean_COVID_19_Flightfile_entier.csv")

flights_entier_dist <- flights_entier %>%
  filter(
    !is.na(origin), !is.na(destination),
    origin != destination
  ) %>%
  left_join(airports_coord, by = c("origin" = "icao_code")) %>%
  rename(lat_orig = latitude_deg, lon_orig = longitude_deg) %>%
  left_join(airports_coord, by = c("destination" = "icao_code")) %>%
  rename(lat_dest = latitude_deg, lon_dest = longitude_deg) %>%
  filter(
    !is.na(lat_orig), !is.na(lon_orig),
    !is.na(lat_dest), !is.na(lon_dest)
  ) %>%
  mutate(
    distance_km = distHaversine(
      cbind(lon_orig, lat_orig),
      cbind(lon_dest, lat_dest)
    ) / 1000
  ) %>%
  filter(distance_km >= 10, distance_km <= 15500) %>%
  mutate(
    categorie = case_when(
      distance_km < 1500 ~ "Court-courrier (< 1 500 km)",
      distance_km < 4000 ~ "Moyen-courrier (1 500 – 4 000 km)",
      TRUE               ~ "Long-courrier (> 4 000 km)"
    ),
    categorie = factor(categorie, levels = levels(flights_dist$categorie)),
    mois = floor_date(as.Date(day), "month")
  )

evolution <- flights_entier_dist %>%
  count(mois, categorie) %>%
  mutate(
    annee = year(mois),
    mois_calendaire = month(mois)
  ) %>%
  # base 100 : MÊME MOIS de 2019, pour ne pas confondre la
  # saisonnalité (été plus chargé) avec la reprise post-COVID
  group_by(categorie, mois_calendaire) %>%
  mutate(base_2019 = n[annee == 2019][1],
         indice = n / base_2019 * 100) %>%
  ungroup()

ggplot(evolution, aes(x = mois, y = indice, color = categorie)) +
  geom_hline(yintercept = 100, linetype = "dashed", color = "grey50") +
  geom_line(linewidth = 1.1) +
  scale_color_manual(values = c("#9ecae1", "#4292c6", "#08519c")) +
  scale_x_date(date_breaks = "6 months", date_labels = "%b %Y") +
  labs(
    title = "Évolution mensuelle des vols par catégorie de distance (2019-2022)",
    subtitle = "Indice base 100 = même mois de 2019 — le long-courrier chute plus fort et repart plus lentement",
    x = NULL,
    y = "Indice (100 = même mois de 2019)",
    color = "Catégorie",
    caption = "Source : OpenSky Network COVID-19 Flight Dataset + OurAirports"
  ) +
  theme_minimal(base_size = 13) +
  theme(
    plot.title = element_text(face = "bold"),
    legend.position = "bottom"
  )
```

Les trois catégories s'effondrent ensemble en avril 2020 (indice 27-38), mais leurs trajectoires de reprise divergent nettement : le court-courrier repasse au-dessus du niveau du même mois de 2019 dès le printemps 2021, le moyen-courrier suit avec quelques mois de retard, tandis que **le long-courrier ne retrouve durablement son niveau de 2019 à aucun moment avant la fin 2022**. Notre quatrième hypothèse est validée : plus le vol est long, plus la chute a été profonde et la reprise lente — conséquence directe des fermetures de frontières intercontinentales, maintenues bien après la réouverture des marchés domestiques et intra-européens.

Une précaution de lecture : l'année 2019 est plate à 100 par construction, et les indices élevés de janvier-février 2020 (avant la pandémie) reflètent en partie la **croissance du réseau de capteurs OpenSky** entre début 2019 et début 2020, pas une explosion du trafic réel. Cette dérive de couverture affecte toutes les comparaisons interannuelles du dataset et invite à lire les niveaux absolus avec prudence — les écarts *entre* catégories, eux, restent interprétables.

### Limites et discussion

Quatre limites principales. D'abord, seuls 37 % des vols sont exploitables : le filtrage des origines/destinations manquantes favorise mécaniquement les régions bien couvertes par les capteurs OpenSky (Europe, Amérique du Nord), où la part réelle du court-courrier est probablement plus élevée que la moyenne mondiale. Ensuite, 27 vols présentaient une distance supérieure à 15 500 km — plus que le plus long vol commercial du monde — et ont été retirés comme erreurs manifestes d'attribution de codes aéroports. L'estimation du CO2, elle, repose sur des facteurs indicatifs par passager-kilomètre appliqués à des vol-kilomètres : sans pondération par la capacité des appareils ni par le taux de remplissage, elle sous-estime structurellement la part du long-courrier (cf. discussion ci-dessus). Enfin, la couverture du réseau OpenSky et la complétude des champs `origin`/`destination` évoluent entre 2019 et 2022, ce qui déforme les comparaisons interannuelles de l'indice d'évolution.

### Conclusion Q7

La catégorisation par distance orthodromique fonctionne et résiste au contrôle de cohérence par type d'appareil. Elle révèle un ciel dominé en volume par les vols courts (65 %), mais dont les kilomètres se jouent sur une minorité de vols longs — et des émissions estimées étonnamment équilibrées entre les trois catégories, sous nos hypothèses simplificatrices. Cette grille de lecture s'avère aussi pertinente pour analyser la crise : plus le vol est long, plus le choc COVID a été durable.

---

# Axe 4 — Les compagnies : stratégies et résilience

## Quelles compagnies ont le mieux résisté ? *(Q8)*

Nous cherchons ici à déterminer si toutes les compagnies aériennes ont subi la crise COVID-19 de la même façon, et si le modèle économique — low-cost, réseau ou cargo — a influencé leur trajectoire. Les compagnies sont identifiées via les **3 premiers caractères du callsign**, qui correspondent au code OACI de la compagnie opératrice.

```{r q8-chargement}
library(ggbump)

airlines_clean <- tribble(
  ~icao, ~name,
  "SWA", "Southwest Airlines",
  "RYR", "Ryanair",
  "EZY", "easyJet",
  "WZZ", "Wizz Air",
  "VLG", "Vueling",
  "DAL", "Delta Air Lines",
  "AAL", "American Airlines",
  "UAL", "United Airlines",
  "DLH", "Lufthansa",
  "AFR", "Air France",
  "BAW", "British Airways",
  "THY", "Turkish Airlines",
  "FDX", "FedEx",
  "UPS", "UPS Airlines"
)

flights_q8 <- flights %>%
  mutate(icao = str_to_upper(str_trim(substr(callsign, 1, 3)))) %>%
  inner_join(airlines_clean, by = "icao") %>%
  mutate(date = as.Date(day),
         month = floor_date(date, "month"))

monthly_airline <- flights_q8 %>%
  filter(!is.na(name)) %>%
  group_by(month, name) %>%
  summarise(n_flights = n(), .groups = "drop")

top_airlines <- monthly_airline %>%
  group_by(name) %>%
  summarise(total = sum(n_flights)) %>%
  slice_max(total, n = 10) %>%
  pull(name)

monthly_airline <- monthly_airline %>%
  filter(name %in% top_airlines)
```

### Classement mensuel des compagnies aériennes (bump chart)

```{r q8-bump, fig.width=10, fig.height=6}
bump_data <- monthly_airline %>%
  group_by(month) %>%
  mutate(rank = rank(-n_flights)) %>%
  ungroup()

ggplot(bump_data, aes(x = month, y = rank, color = name)) +
  geom_bump(linewidth = 1.2) +
  geom_point(size = 2) +
  scale_y_reverse() +
  labs(
    title = "Évolution du classement des compagnies aériennes (2019)",
    x = "Temps",
    y = "Classement",
    color = "Compagnie"
  ) +
  theme_minimal(base_size = 13) +
  theme(plot.title = element_text(face = "bold"))
```

Southwest Airlines occupe la première place chaque mois grâce à son modèle point-à-point à haute fréquence sur le marché intérieur américain. Delta et American se disputent les places suivantes, avec Delta qui prend l'avantage en été. Ryanair, première compagnie européenne du classement, maintient une position stable autour de la 4e place.

### Comparaison ciblée : Low-cost, Majors et Cargo

```{r q8-comparaison, fig.width=9, fig.height=5}
selected_airlines <- c("Ryanair", "easyJet", "Air France",
                        "Lufthansa", "FedEx", "UPS Airlines")

comparison_data <- monthly_airline %>%
  filter(name %in% selected_airlines)

ggplot(comparison_data, aes(x = month, y = n_flights, color = name)) +
  geom_line(linewidth = 1.2) +
  geom_point(size = 2) +
  scale_color_brewer(palette = "Set1") +
  scale_y_continuous(labels = scales::comma) +
  labs(
    title = "Comparaison des stratégies : Low-cost vs Majors vs Cargo",
    subtitle = "Évolution mensuelle du volume de vols — 2019",
    x = "Temps",
    y = "Nombre de vols",
    color = "Compagnie"
  ) +
  theme_minimal(base_size = 13) +
  theme(
    plot.title = element_text(face = "bold"),
    legend.position = "bottom"
  )
```

Trois profils de saisonnalité bien distincts émergent. Les compagnies **low-cost** (Ryanair, easyJet) affichent la saisonnalité la plus prononcée : leur volume double presque entre janvier et août, reflétant leur dépendance aux flux touristiques estivaux. Les **majors européennes** (Air France, Lufthansa) suivent une courbe plus modérée et lissée. Le **cargo** (FedEx, UPS Airlines) présente un profil radicalement différent : volumes stables de janvier à novembre, puis progression nette en décembre avec le pic du commerce en ligne.

### Conclusion Q8

L'analyse de l'année 2019 met en évidence trois modèles économiques aux comportements très distincts. Les compagnies low-cost, plus saisonnières et agiles, sont structurellement mieux armées pour rebondir après un choc. Les majors de réseau, plus stables mais moins flexibles, sont plus exposées à l'effondrement du trafic affaires. Le cargo, avec sa saisonnalité hivernale et son indépendance vis-à-vis des passagers, s'est révélé le segment le plus résilient de la crise sanitaire.

## Le réseau de chaque compagnie raconte-t-il une stratégie différente ? *(Q9)*

Le réseau de routes d'une compagnie n'est pas un hasard : c'est la traduction géographique de son modèle économique. Nous formulons quatre hypothèses : (1) les majors organisent leur réseau **en étoile** autour d'un hub national (Air France à Paris-CDG, British Airways à Heathrow) ; (2) les low-cost maillent au contraire le territoire **en point-à-point**, sans pivot dominant ; (3) le cargo s'organise autour d'un **super-hub de tri nocturne** (Memphis pour FedEx, Louisville pour UPS), donc encore plus concentré ; (4) un indicateur simple — la part des vols touchant l'aéroport principal — devrait suffire à retrouver ces trois familles.

Pour répondre, nous dessinons la carte du réseau de compagnies emblématiques (arcs entre paires d'aéroports, comme pour les corridors de la Q3) et nous quantifions la concentration de chaque réseau. Les compagnies sont identifiées par préfixe de callsign, comme en Q8.

```{r q9-preparation}
library(maps)
library(viridis)

# Dictionnaire enrichi du modèle économique
airlines_q9 <- tribble(
  ~icao, ~name,                ~modele,
  "SWA", "Southwest Airlines", "Low-cost",
  "RYR", "Ryanair",            "Low-cost",
  "EZY", "easyJet",            "Low-cost",
  "WZZ", "Wizz Air",           "Low-cost",
  "VLG", "Vueling",            "Low-cost",
  "DAL", "Delta Air Lines",    "Major réseau",
  "AAL", "American Airlines",  "Major réseau",
  "UAL", "United Airlines",    "Major réseau",
  "DLH", "Lufthansa",          "Major réseau",
  "AFR", "Air France",         "Major réseau",
  "BAW", "British Airways",    "Major réseau",
  "THY", "Turkish Airlines",   "Major réseau",
  "FDX", "FedEx",              "Cargo",
  "UPS", "UPS Airlines",       "Cargo"
)

airports_coord_q9 <- airports %>%
  filter(
    !is.na(icao_code),
    !is.na(latitude_deg),
    !is.na(longitude_deg)
  ) %>%
  distinct(icao_code, .keep_all = TRUE) %>%
  select(icao_code, latitude_deg, longitude_deg, municipality)

flights_cie <- flights %>%
  mutate(icao = str_to_upper(str_trim(substr(callsign, 1, 3)))) %>%
  inner_join(airlines_q9, by = "icao") %>%
  filter(
    !is.na(origin), !is.na(destination),
    origin != destination
  )

# Routes aller/retour fusionnées, avec coordonnées
routes_cie <- flights_cie %>%
  mutate(
    airport1 = pmin(origin, destination),
    airport2 = pmax(origin, destination)
  ) %>%
  count(name, modele, airport1, airport2, sort = TRUE) %>%
  left_join(airports_coord_q9 %>% select(-municipality),
            by = c("airport1" = "icao_code")) %>%
  rename(lat_1 = latitude_deg, lon_1 = longitude_deg) %>%
  left_join(airports_coord_q9 %>% select(-municipality),
            by = c("airport2" = "icao_code")) %>%
  rename(lat_2 = latitude_deg, lon_2 = longitude_deg) %>%
  filter(
    !is.na(lat_1), !is.na(lon_1),
    !is.na(lat_2), !is.na(lon_2)
  )

world <- map_data("world")

cat("Vols attribués à une compagnie du dictionnaire :",
    nrow(flights_cie))
```

### L'étoile contre la toile : Air France vs Ryanair

```{r q9-duel-europe, fig.width=11, fig.height=6.5}
duel_europe <- routes_cie %>%
  filter(name %in% c("Air France", "Ryanair"))

ggplot() +
  geom_polygon(
    data = world,
    aes(x = long, y = lat, group = group),
    fill = "grey95", color = "grey75", linewidth = 0.2
  ) +
  geom_curve(
    data = duel_europe,
    aes(x = lon_1, y = lat_1, xend = lon_2, yend = lat_2, colour = n),
    linewidth = 0.35, curvature = 0.2, alpha = 0.7
  ) +
  # Échelle log : sans elle, les routes peu fréquentées écrasent
  # toute la palette vers le jaune pâle
  scale_colour_viridis_c(option = "inferno", direction = -1,
                         trans = "log10", begin = 0.1, end = 0.85) +
  coord_fixed(1.3, xlim = c(-15, 35), ylim = c(33, 62)) +
  facet_wrap(~ name) +
  theme_void(base_size = 13) +
  theme(
    plot.title = element_text(face = "bold"),
    strip.text = element_text(face = "bold", size = 13),
    legend.position = "bottom"
  ) +
  labs(
    title = "Réseaux d'Air France et de Ryanair en Europe (2019)",
    subtitle = "L'étoile concentrée sur Paris contre la toile point-à-point",
    colour = "Nombre de vols",
    caption = "Source : OpenSky Network COVID-19 Flight Dataset + OurAirports"
  )
```

Le contraste est saisissant. Le réseau d'Air France est une **étoile presque parfaite** centrée sur Paris : les liaisons transversales évitant la capitale sont rares et peu fréquentées. Ryanair dessine au contraire une **toile dense** couvrant toute l'Europe, sans centre identifiable : Stansted, Dublin, Bergame ou Charleroi ne sont que des nœuds parmi d'autres. La carte seule suffit presque à deviner le modèle économique : alimentation d'un hub intercontinental d'un côté, liaisons directes à bas coût entre villes secondaires de l'autre.

### Quatre stratégies à l'échelle mondiale

```{r q9-quatuor-monde, fig.width=11, fig.height=8}
quatuor <- routes_cie %>%
  filter(name %in% c("Delta Air Lines", "Southwest Airlines",
                     "FedEx", "Turkish Airlines"))

ggplot() +
  geom_polygon(
    data = world,
    aes(x = long, y = lat, group = group),
    fill = "grey95", color = "grey75", linewidth = 0.2
  ) +
  geom_curve(
    data = quatuor,
    aes(x = lon_1, y = lat_1, xend = lon_2, yend = lat_2, colour = n),
    linewidth = 0.3, curvature = 0.2, alpha = 0.7
  ) +
  scale_colour_viridis_c(option = "inferno", direction = -1,
                         trans = "log10", begin = 0.1, end = 0.85) +
  coord_fixed(1.3, xlim = c(-170, 145), ylim = c(-45, 75)) +
  facet_wrap(~ name, ncol = 2) +
  theme_void(base_size = 13) +
  theme(
    plot.title = element_text(face = "bold"),
    strip.text = element_text(face = "bold", size = 12),
    legend.position = "bottom"
  ) +
  labs(
    title = "Réseaux de quatre compagnies à l'échelle mondiale (2019)",
    subtitle = "Multi-hubs (Delta), point-à-point (Southwest), cargo mondial (FedEx), hub intercontinental (Turkish)",
    colour = "Nombre de vols",
    caption = "Source : OpenSky Network COVID-19 Flight Dataset + OurAirports"
  )
```

Quatre signatures géographiques se distinguent. **Delta** combine plusieurs hubs domestiques (Atlanta, Minneapolis, Détroit) avec un faisceau transatlantique : le modèle multi-hubs des majors américaines. **Southwest** ne quitte pratiquement pas le territoire américain, qu'elle quadrille uniformément : le point-à-point poussé à l'extrême. **FedEx** étend son réseau cargo sur trois continents avec des faisceaux convergeant vers ses centres de tri américains. **Turkish Airlines** illustre le hub intercontinental : une étoile unique à Istanbul, à la jonction de l'Europe, de l'Asie et de l'Afrique — la position géographique elle-même est la stratégie.

### Quantifier la concentration : la part de l'aéroport pivot

Pour dépasser l'impression visuelle, nous calculons pour chaque compagnie la **part de ses vols touchant son aéroport le plus fréquenté** (au départ ou à l'arrivée).

```{r q9-concentration, fig.width=9, fig.height=6.5}
# Mouvements : chaque vol compte un départ + une arrivée
mouvements <- flights_cie %>%
  select(name, modele, origin, destination) %>%
  pivot_longer(c(origin, destination),
               names_to = NULL, values_to = "airport")

hub_top <- mouvements %>%
  count(name, modele, airport, sort = TRUE) %>%
  group_by(name, modele) %>%
  slice_max(n, n = 1, with_ties = FALSE) %>%
  ungroup() %>%
  rename(hub = airport)

concentration <- flights_cie %>%
  inner_join(hub_top %>% select(name, hub), by = "name") %>%
  group_by(name, modele, hub) %>%
  summarise(
    vols_total = n(),
    vols_hub = sum(origin == hub | destination == hub),
    .groups = "drop"
  ) %>%
  mutate(part_hub = vols_hub / vols_total * 100) %>%
  left_join(airports_coord_q9 %>% select(icao_code, municipality),
            by = c("hub" = "icao_code")) %>%
  mutate(
    # On simplifie les noms de villes ("Paris (Roissy-en-France...)" -> "Paris")
    municipality = str_remove(municipality, " ?[(,].*$"),
    hub_label = if_else(
      is.na(municipality),
      hub,
      paste0(hub, " (", municipality, ")")
    ),
    name = fct_reorder(name, part_hub)
  )

ggplot(concentration, aes(x = name, y = part_hub, fill = modele)) +
  geom_col(width = 0.7) +
  geom_text(aes(label = hub_label), hjust = -0.05, size = 3.3) +
  coord_flip() +
  scale_y_continuous(limits = c(0, 100),
                     expand = expansion(mult = c(0, 0.02))) +
  scale_fill_manual(values = c(
    "Low-cost" = "#fdae61", "Major réseau" = "#4C78A8", "Cargo" = "#5e4fa2"
  )) +
  labs(
    title = "Part des vols touchant l'aéroport principal (2019)",
    subtitle = "Plus la part est élevée, plus le réseau est organisé en étoile autour d'un hub",
    x = NULL,
    y = "Part des vols touchant l'aéroport principal (%)",
    fill = "Modèle économique",
    caption = "Source : OpenSky Network COVID-19 Flight Dataset + OurAirports"
  ) +
  theme_minimal(base_size = 13) +
  theme(
    plot.title = element_text(face = "bold"),
    panel.grid.major.y = element_blank(),
    legend.position = "bottom"
  )
```

Le gradient est net et confirme largement nos hypothèses : **86,6 % des vols British Airways touchent Heathrow** et 80,6 % des vols Air France touchent Paris-CDG, contre **21,9 % pour Ryanair** (Stansted) et seulement **12,3 % pour Southwest** (Chicago-Midway). Entre les deux, les majors américaines (24 à 32 %) paient leur modèle multi-hubs : aucun de leurs aéroports ne domine comme un hub européen unique.

Trois cas méritent discussion. **Vueling** (64,6 % à Barcelone) est une low-cost qui se comporte comme une major : héritage de sa construction autour d'une base unique. **Turkish Airlines** ressort sur le code LTBW, un petit terrain voisin du nouvel aéroport d'Istanbul ouvert en avril 2019 : c'est un artefact d'attribution du dataset OpenSky, où l'aéroport est déduit de la dernière position captée ([Strohmeier et al., 2021](https://essd.copernicus.org/articles/13/357/2021/)) — il confirme malgré tout la centralisation du réseau turc sur Istanbul (51 %). Enfin, pour **FedEx**, c'est Indianapolis (33,4 %) qui ressort devant le super-hub historique de Memphis : le même mécanisme d'attribution, combiné à une couverture plus faible autour de Memphis, suffit à déplacer le « premier aéroport » mesuré. La concentration mesurée du cargo doit donc être lue comme une **borne basse**, et notre troisième hypothèse reste non concluante : le cargo apparaît plus concentré que les low-cost, mais nos données ne permettent pas de dire s'il dépasse réellement les majors.

### La courbe de concentration : étoile ou toile ?

Dernier angle, plus synthétique : la part cumulée des mouvements captée par les N premiers aéroports de chaque compagnie. Plus la courbe grimpe vite, plus le réseau est centralisé.

```{r q9-courbe, fig.width=9.5, fig.height=6}
courbe_data <- mouvements %>%
  filter(name %in% c("Air France", "Lufthansa", "Ryanair",
                     "easyJet", "Southwest Airlines", "FedEx")) %>%
  count(name, airport) %>%
  group_by(name) %>%
  arrange(desc(n), .by_group = TRUE) %>%
  mutate(
    rang = row_number(),
    part_cumulee = cumsum(n) / sum(n) * 100
  ) %>%
  ungroup() %>%
  filter(rang <= 20)

ggplot(courbe_data, aes(x = rang, y = part_cumulee, color = name)) +
  geom_line(linewidth = 1.1) +
  geom_point(size = 1.8) +
  scale_x_continuous(breaks = seq(0, 20, 5)) +
  scale_color_brewer(palette = "Dark2") +
  labs(
    title = "Part cumulée des mouvements par rang d'aéroport (2019)",
    subtitle = "Plus la courbe grimpe vite, plus le réseau est centralisé en étoile",
    x = "Rang de l'aéroport (du plus au moins fréquenté)",
    y = "Part cumulée des mouvements (%)",
    color = "Compagnie",
    caption = "Un mouvement = un départ ou une arrivée — Source : OpenSky Network COVID-19 Flight Dataset + OurAirports"
  ) +
  theme_minimal(base_size = 13) +
  theme(
    plot.title = element_text(face = "bold"),
    legend.position = "bottom"
  )
```

Les courbes se hiérarchisent exactement comme attendu. Le **top 3 des aéroports d'Air France ou de Lufthansa capte plus de 50 % des mouvements**, et la courbe s'aplatit ensuite : au-delà du hub (et de quelques bases secondaires comme Orly ou Munich), les autres aéroports ne sont que des destinations. À l'opposé, la courbe de **Ryanair est presque linéaire** : ses 20 premiers aéroports ne totalisent qu'environ 53 % des mouvements, signature d'un réseau distribué où aucun nœud n'est indispensable. Southwest suit le même profil, et easyJet se place entre les deux — un modèle "multi-bases" intermédiaire. La courbe modérée de FedEx est à lire avec la même prudence que plus haut : ses mouvements autour de Memphis étant vraisemblablement sous-captés, sa concentration réelle est probablement plus élevée que mesurée.

### Limites et discussion

L'identification par préfixe de callsign ignore les filiales (Hop pour Air France, Eurowings pour Lufthansa) : le réseau mesuré est celui de la marque principale uniquement. Environ la moitié des vols n'ont pas d'origine/destination renseignées et sont exclus, et la couverture inégale des capteurs OpenSky déforme certains réseaux — la sous-représentation de Memphis pour FedEx en est probablement un exemple, tout comme l'artefact LTBW pour Istanbul. Enfin, compter les vols sans pondérer par la capacité des appareils sous-estime le poids des hubs longs-courriers, où se concentrent les gros-porteurs.

### Conclusion Q9

Oui, le réseau raconte la stratégie — au point que la carte seule permet presque de deviner le modèle économique d'une compagnie. L'étoile nationale des majors européennes, la toile point-à-point des low-cost, le multi-hubs continental des majors américaines et le tri centralisé du cargo se lisent à la fois sur les cartes et dans un indicateur simple : la part des vols touchant l'aéroport pivot, qui s'échelonne de 12 % (Southwest) à 87 % (British Airways). Cette signature structurelle éclaire aussi la question de la résilience (Q8) : un réseau en étoile dépend entièrement de son pivot, quand une toile peut perdre des nœuds sans s'effondrer.

---

# Conclusion

<!-- TODO (rendu final) : synthèse des découvertes, difficultés rencontrées,
     pistes futures — max 1 page, + 1-2 phrases par membre sur les
     compétences acquises et ce qu'il aurait aimé explorer. -->

*(Section à compléter pour le rendu final.)*

# Annexe — Répartition du travail

<!-- TODO (rendu final) : à valider ensemble. Proposition d'après
     l'historique du dépôt :
     - Élodie : téléchargement/échantillonnage des données, Q3 (corridors),
       structure du shinydashboard, axes 1 et 2 de l'application
     - Fleurbleu : Q2 (rythmes temporels)
     - Amir : Q6 (flotte mondiale)
     - Yves : Q8 (compagnies et résilience)
     - Mehdi : proposition/README, assemblage des rapports, Q7 (distances),
       Q9 (réseaux de compagnies), axes 3 et 4 de l'application -->

*(Section à compléter pour le rendu final.)*
